ACORDAO-COMPLETO-2570058

ACÓRDÃO 3855/2023 ATA 14/2023 - PRIMEIRA CÂMARA

VISTOS, relatados e discutidos estes autos de tomada de contas especial instaurada pelo antigo Ministério do Desenvolvimento Social relativamente à aplicação de recursos transferidos ao município de Mirante da Serra/RO pelo Fundo Nacional de Assistência Social (FNAS) , na modalidade fundo a fundo, no âmbito do Sistema Único de Assistência Social (Suas) ,
ACORDAM os ministros do Tribunal de Contas da União, reunidos em sessão da 1ª Câmara, diante das razões expostas pelo relator, em:
9.1. rejeitar as alegações de defesa apresentadas pelo Sr. Vitorino Cherque;
9.2. considerar revéis, para todos os efeitos, a Sra. Josiane Tereza Moreno Yasaka e o Sr. João Paulo Leocádio, nos termos do art. 12, § 3º, da Lei 8.443/1992, dando-se prosseguimento ao processo;
9.3. julgar irregulares as contas dos Srs. João Paulo Leocádio e Vitorino Cherque e da Sra. Josiane Tereza Moreno Yasaka, com fundamento no art. 16, III, 'b' e 'c', da Lei 8.443/1992, e condená-los, solidariamente, ao pagamento das quantias a seguir especificadas, atualizadas monetariamente e acrescidas de juros de mora, calculados a partir das datas especificadas até a data do efetivo recolhimento, fixando o prazo de 15 (quinze) dias, a contar da notificação, para que comprovem, perante o Tribunal (art. 214, III, 'a', do RI/TCU) , o recolhimento das dívidas aos cofres do Fundo Nacional de Assistência Social, na forma da legislação em vigor:
	Data de ocorrência
	Valor histórico (R$) 

	9/2/2012
	80.000,00

	2/3/2012
	27,80

	16/5/2012
	321,55

	16/5/2012
	98,15

	16/5/2012
	376,70

	29/5/2012
	375,04

	8/6/2012
	20.000,00

	12/6/2012
	1.877,07

	16/7/2012
	17.000,00

	1º/8/2012
	1.430,10

	8/8/2012
	3.389,24

	22/8/2012
	1.555,88

	27/9/2012
	240,68

	30/11/2012
	29,98

	30/11/2012
	4.000,00

	30/11/2012
	2.000,00

	27/9/2012
	31.000,00

	6/12/2012
	9.000,00

	21/12/2012
	4.500,00

	24/7/2012
	708,70

	14/8/2012
	1.690,54

	27/9/2012
	31.000,00

	13/11/2012
	1.188,30

	6/12/2012
	2.000,00

	6/12/2012
	17.500,00

	21/12/2012
	9.500,00

	15/2/2012
	573,70

	3/4/2012
	256,10

	16/5/2012
	98,15

	16/5/2012
	769,90

	16/5/2012
	375,04

	8/6/2012
	1.877,07

	12/6/2012
	10.000,00

	18/7/2012
	1.345,14

	8/8/2012
	2.649,62

	8/8/2012
	739,62

	8/8/2012
	1.555,88

	14/8/2012
	168,08

	14/8/2012
	26,24

	30/11/2012
	7.000,00

	6/12/2012
	2.000,00

	6/1/2012
	75.000,00

	20/1/2012
	75.000,00

	30/3/2012
	59.500,00

	4/4/2012
	15.000,00

	4/4/2012
	1.000,00

	16/5/2012
	509,88

	21/5/2012
	16.000,00

	18/7/2012
	1.941,70

	18/7/2012
	266,00

	18/7/2012
	10.000,00

	24/7/2012
	82,50

	24/7/2012
	14,00

	8/8/2012
	346,59

	8/8/2012
	154,33

	20/8/2012
	4.000,00

	5/9/2012
	91,79

	5/9/2012
	472,00

	27/9/2012
	13.300,00

	2/10/2012
	123,00

	13/11/2012
	321,10

	13/11/2012
	3.952,46

	13/11/2012
	16,90

9.4. aplicar aos Srs. João Paulo Leocádio e Vitorino Cherque, bem como à Sra. Josiane Tereza Moreno Yasaka, individualmente, a multa prevista no art. 57 da Lei 8.443/1992, no valor de R$ 100.000,00 (cem mil reais) , com a fixação do prazo de 15 (quinze) dias, a contar da notificação, para comprovarem, perante o Tribunal (art. 214, III, 'a', do RI/TCU) , o recolhimento da dívida aos cofres do Tesouro Nacional, atualizada monetariamente desde a data deste acórdão até a do efetivo recolhimento, se for paga após o vencimento, na forma da legislação em vigor;
9.5. autorizar, desde logo, nos termos dos arts. 219, II, do RI/TCU e 28, II, da Lei 8.443/1992, a cobrança judicial das dívidas, caso não atendidas as notificações;
9.6. autorizar, desde logo, se requerido, com fundamento no art. 26 da Lei 8.443/1992, c/c o art. 217, §§ 1º e 2º, do RI/TCU, o parcelamento das dívidas em até 36 parcelas, incidindo, sobre cada parcela, corrigida monetariamente, os correspondentes acréscimos legais, fixando-lhes o prazo de 15 (quinze) dias, a contar do recebimento da notificação, para comprovarem, perante o Tribunal, o recolhimento da primeira parcela, e de 30 (trinta) dias, a contar da parcela anterior, para comprovarem o recolhimento das demais parcelas, devendo incidir, sobre cada valor mensal, atualizado monetariamente, os juros de mora devidos, no caso do débito, na forma prevista na legislação em vigor, alertando os responsáveis de que a falta de comprovação do pagamento de qualquer parcela importará o vencimento antecipado do saldo devedor, nos termos do § 2º do art. 217 do Regimento Interno deste Tribunal;
9.7. encaminhar cópia da deliberação à Procuradoria da República no Estado de Rondônia/RO, em cumprimento ao disposto no § 3º do art. 16 da Lei 8.443/1992;
9.8. enviar cópia deste acórdão aos Srs. João Paulo Leocádio e Vitorino Cherque, bem como à Sra. Josiane Tereza Moreno Yasaka;
9.9. informar aos interessados que o inteiro teor da presente deliberação estará disponível para consulta no dia seguinte à sua oficialização, no endereço www.tcu.gov.br/acordaos.

Tomada de contas especial relativa à aplicação de recursos transferidos ao município, na modalidade fundo a fundo, no âmbito do Sistema Único de Assistência Social (Suas).

Primeira Câmara

Município de Mirante da Serra/RO.

3. Interessado/Responsáveis:
3.1. Interessado: Ministério do Desenvolvimento Social (extinto).
3.2.	Responsáveis: João Paulo Leocádio (XXX.623.412-XX); Josiane Tereza Moreno Yasaka (XXX.023.062-XX); Vitorino Cherque (XXX.682.107-XX).

13.1. Ministros presentes: Walton Alencar Rodrigues (Presidente), Benjamin Zymler e Jhonatan de Jesus.
13.2. Ministro-Substituto presente: Weder de Oliveira (Relator).

WEDER DE OLIVEIRA

Reproduzo a instrução da então Secretaria de Controle Externo de Tomada de Contas Especial (SecexTCE) , com os ajustes de forma pertinentes[footnoteRef:2]: [2:  Peças 214-216.] 
"INTRODUÇÃO
1.  Trata-se de tomada de contas especial instaurada pelo Ministério de Desenvolvimento Social (MDS) , em desfavor do Sr. Vitorino Cherque, ex-prefeito (gestão 2009-2012 e 2013 a abril 2014) , em razão da impugnação total das despesas executadas com recursos transferidos ao município de Mirante da Serra/RO pelo Fundo Nacional de Assistência Social (FNAS) , no exercício de 2012, na modalidade fundo a fundo, a título de cofinanciamento federal de ações continuadas de assistência social, no âmbito do Sistema Único de Assistência Social (SUAS) , e que tinham por objeto a execução dos Serviços de Proteção Social Básica - PSB e Proteção Social Especial - PSE (peça 49) .
HISTÓRICO 
2.  De acordo com os demonstrativos de parcelas pagas pelo Sistema Único da Assistência Social (SUAS) , peça 3, p. 1-4, o Fundo Nacional de Assistência Social (FNAS) transferiu ao município de Mirante da Serra/RO recursos no montante R$ 199.925,25, no exercício de 2012, para serem aplicados nos Serviços de Proteção Social Básica (PSB) e Proteção Social Especial (PSE) .
3.  O instrumento de prestação de contas, denominado Demonstrativo Sintético Anual de Execução Físico-Financeira, foi disponibilizado no sistema de informação concernente, o SUAS Web, em 18/2/2014 (peça 4) , e foi analisado por meio dos Notas Técnicas 8.531/2014 - CPCRFF/CGPC/DEFNAS, de 26/11/2014, 4.151/2015 - CPCRFF/CGPC/DEFNAS, de 16/9/2015, 725/2016 - CPCRFF/CGPC/DEFNAS, de 14/4/2016, 1.712/2016 - CPCRFF/CGPC/DEFNAS, de 6/9/2016, e 482/2017 - CPCRFF/CGPC/DEFNAS, de 6/4/2017 (peças 10, 22, 29, 36 e 43) , com base em irregularidades apontadas em Relatório de Fiscalização 37.044/2012, emitido pela Controladoria Geral da União, em decorrência de trabalho realizado in loco no município (peça 5) .
4.  A irregularidade apontada no relatório da CGU, conforme consta da nota técnica 8.531/2014 - CPCRFF/CGPC/DEFNAS, de 26/11/2014, foi a transferência irregular de recursos do Piso Básico Fixo, item 3.2.1.2, no valor de R$ 268.800,00 (peça 10, p. 3-4) , conforme tabela abaixo:
	Data
	Descrição
	Valor

	06/1/2012
	Transferência conta centralizada
	75.000,00

	20/1/2012
	Transferência conta centralizada
	75.000,00

	30/3/201
	Transferência conta centralizada
	59.500,00

	04/4/2012
	Transferência conta centralizada
	15.000,00

	04/4/2012
	Transferência conta centralizada
	1.000,00

	21/5/2012
	Transferência conta centralizada
	16.000,00

	18/7/2012
	Transferência conta centralizada
	10.000,00

	20/8/2012
	Transferência conta centralizada
	4.000,00

	27/9/2012
	Transferência conta centralizada
	13.300,00

5.  Além da irregularidade supra, sobredita nota técnica consignou ainda que o valor das receitas totais (R$ 601.278,71) e as despesas declaradas (R$ 31.464,42) no Demonstrativo Sintético Anual da Execução Físico-Financeira não correspondiam ao sado final do exercício (R$ 4.223,86) , resultando em uma diferença de R$ 565.590,43 (peça 10, p. 2) .
6.  Cabe destacar que relatório de fiscalização da CGU está incompleto, e não há a descrição da irregularidade na forma assinalada nota técnica 8.531/2014 - CPCRFF/CGPC/DEFNAS. Por outro lado, consta do referido relatório que a atuação do conselho municipal de assistência social era deficiente, porquanto as suas ações eram insuficientes para acompanhar satisfatoriamente a aplicação dos recursos públicos destinados à área social, sendo impossível na situação em que se encontrava detectar as irregularidades apontadas pela CGU (peça 5, p. 46-47) .
7.  A irregularidade constatada pela CGU foi confirmada pela Prefeitura, que justificou a utilização dos recursos para cobrir despesas alheias aos objetivos do programa, em razão de a arrecadação prevista na Lei Orçamentária Anual (LOA) não ter sido confirmada, ocasionando um grande desequilíbrio financeiro, tendo em vista que as despesas fixadas foram realizadas e, ainda, foi concedida correção salarial dos servidores municipais e, para honrar os compromissos assumidos, obrigou-se a tomar empréstimos (peça 10, p. 2-4, peça 22, p. 4) . 
8.  Na análise pormenorizada nos itens que compõem as receitas e as despesas registradas no Demonstrativo Sintético Anual da Execução Físico-Financeiro, a nota técnica 4.151/2015- CPCRFF/CGPC/DEFNAS, de 16/9/2015, apontou uma diferença de R$ 586.153,50 entre a despesa constante do aludido demonstrativo e os cálculos apurados na análise (peça 22, p. 2-4) .
9.  Embora a nota técnica 1.712/2016 - CPCRFF/CGPC/DEFNAS, de 6/9/2016 (peça 36) tenha consignado que na versão 4.1 retificada do Demonstrativo não mais constava a inconsistência, e que remanescia apenas a irregularidade apontada no relatório da CGU, solicitou o encaminhamento da documentação relativa à totalidade da despesa executada no exercício de 2012, no valor de R$ 550.308,52, como forma de evidenciar o nexo causal entre as despesas realizadas e a movimentação bancária. Em razão disso, dispensou a adoção de providencias quanto ao desvio de finalidade constatado pela CGU, sob o argumento de evitar cobrança em duplicidade. Referida nota técnica menciona ainda que o Sr. Jandir Louzada de Melo, gestão abril de 2014 a 2016 (peças 56 e 57) , encaminhou cópia de Ação Penal Pública Incondicionada, de 29/9/2015, em desfavor do Sr. Vitorino Cherque e servidores municipais que trabalhavam na época da gestão deste último.
10.  O fundamento para a instauração da tomada de contas especial, conforme apontado na 482/2017 - CPCRFF/CGPC/DEFNAS, de 6/4/2017 (peça 43) , foi a impugnação de despesas referentes às pendências do demonstrativo não sanadas no município, no valor de R$ 550.309,52.
11.  Por intermédio dos ofícios/editais de notificação abaixo identificados, o responsável, o conselho municipal de assistência social e o prefeito sucessor foram notificados das irregularidades, da reprovação da prestação de contas, bem como da devolução dos recursos:
a) Vitorino Cheque, ex-prefeito, gestão 2009-2012: ofícios/GAB/SNAS/MDS 413 e 414, de 29/10/2013, ofício 6697/CGPC/DEFNAS/SNAS/MDS, de 1º/12/2014, edital 35/2015, de 26/1/2015, 5973/CGPC/DEFNAS/SNAS/MDS, de 21/10/2015, edital 645/2015, de 16/10/2015, 1500/CGPC/DEFNAS/SNAS/MDS, de 15/4/2016, edital 194/2016, de 10/5/2016, 3765/CGPC/DEFNAS/SNAS/MDS, de 8/9/2016, edital 355/2016, de 30/9/2016 (peças 8 e 9, 13, 16, 25, 28, 32, 34, 37 e 41) ;
b) Jandir Louzada de Melo, ex-prefeito, gestão 2014-2016: ofício 6696/CGPC/DEFNAS/SNAS/MDS, de 1º/12/2014, 1126/CGPC/DEFNAS/SNAS/MDS, de 4/3/2015, 5972/CGPC/DEFNAS/SNAS/MDS, de 21/10/2015, 1499/CGPC/DEFNAS/SNAS/MDS, de 15/4/2016, 3768/CGPC/DEFNAS/SNAS/MDS, de 8/9/2016 (peças 11, 12, 18, 19, 23, 24, 30, 31, 38 e 39) ;
c) Conselho municipal de assistência social: ofício 6698/CGPC/DEFNAS/SNAS/MDS, de 1º/12/2014, 1127/CGPC/DEFNAS/SNAS/MDS, de 4/3/2015, 5974/CGPC/DEFNAS/SNAS/MDS, de 21/10/2015, 1501/CGPC/DEFNAS/SNAS/MDS, de 15/4/2016, 3770/CGPC/DEFNAS/SNAS/MDS, de 8/9/2016 (peças 14, 15, 20, 21, 26, 27, 33, 40 e 41) .
12.  Com relação aos recursos utilizados com desvio de finalidade apontados pela CGU, o Sr. Jandir Louzada de Melo, gestão abril de 2014 a 2016 (peças 56 e 57) , em um primeiro momento, encaminhou o ofício 008/GP/PMMS/RO, de 12/1/2015, solicitando ao Ministério oportunidade para juntar documentos que comprovassem que parte das despesas atingiram a finalidade do programa, ao tempo em que informou a insuficiência de recursos financeiros para devolver o montante solicitado em uma única parcela, e requereu o parcelamento da dívida (peça 17) , que foi negado pelo MDS. 
13.  Posteriormente, por intermédio do ofício 0150/GAB/2016, de 6/5/2016, o referido ex-Alcaide informou que os desvios detectados pela CGU resultaram na operação CERBERUS deflagrada pela Polícia Federal e Controladoria, na qual foram presos a então contadora e o ex-secretário municipal de Finanças, os quais em procedimento administrativo instaurado pelo município, assumiram os desvios e foram definitivamente afastados dos cargos que ocupavam (peça 35) .
14.  Acrescentou ainda que o município, juntamente com os demais órgãos oficiais, estava envidando esforços com vistas ao ressarcimento do dano ao erário, e que a Justiça Federal sequestrou vários bens dos acusados, realizado alguns leilões, e o dinheiro depositado em conta judicial. Informou, ainda, que tinha a pretensão de cumprir todos os compromissos, não obstante, até conseguir o ressarcimento dos recursos desviados, estava impossibilitado de devolver a importância requerida, mas, tão logo fosse findada a venda dos bens pela Justiça Federal e os valores fossem devolvidos aos cofres do município, promoveria o ressarcimento dos valores apurados pela CGU. Juntamente com os esclarecimentos foi encaminhada cópia da ação em referência (peça 35, p. 3-36) .
15.  Diante do não saneamento das irregularidades apontadas e da não devolução dos recursos, instaurou-se a tomada de contas especial. No Relatório de tomada de contas especial (peça 49) conclui-se que o prejuízo importaria no valor total dos recursos repassados, imputando-se a responsabilidade ao Sr. Vitorino Cherque, ex-prefeito municipal de Mirante da Serra/RO (Gestão 2009/2012 e 2013 a abril de 2014, peças 55 e 56) , pelo não atendimento das notificações e não encaminhamento de toda a documentação de Prestação de Contas dos recursos repassados. A sua responsabilidade foi inscrita na conta Diversos Responsáveis, conforme Nota de Lançamento de Sistema 2017NS000392, de 9/6/2017 (peça 45) .
16.  O Relatório de Auditoria 1170/2017 do Ministério da Transparência e Controladoria Geral da União (peça 50) também chegou às mesmas conclusões. Após serem emitidos o Certificado de Auditoria, o Parecer do Dirigente e o Pronunciamento Ministerial (peças 51, 52, 53) , o processo foi remetido a esse Tribunal.
17.  Na instrução inicial (peça 60) , analisando-se os documentos dos autos, esta unidade técnica verificou, com base nos extratos bancários, que o valor efetivamente utilizado no exercício foi R$ 547.336,52. Deste montante, R$ 277.092,25 foram utilizados para pagamento de despesas alheias ao programa, configurando desvio de finalidade, razão pela qual foi atribuída ao município a responsabilidade pela devolução (peça 60, p. 10) , restando ao ex-gestor o valor de R$ 270.244,27, e ainda, a audiência pelo desvio de finalidade.
18.  Desse modo, concluiu-se pela necessidade de realização de citação e da audiência do Sr. Vitorino Cherque, ex-prefeito de Mirante da Serra/RO, gestão 2009-2012 e 2013 a abril 2014, bem como pela citação do município, na forma especificada na sequência.
Citação do Sr. Vitorino Cherque
Ocorrência: não comprovação da boa e regular aplicação dos recursos públicos repassados ao município de Mirante da Serra/RO, no exercício de 2012, para a execução do PSB e PSE, em razão das informações inverídicas inseridas no Demonstrativo Sintético Anual da Execução Físico-Financeira, e da ausência dos documentos comprobatórios das despesas e do parecer do conselho municipal de assistência social.
Débito:
	VALOR ORIGINAL (R$) 
	DATA DA OCORRÊNCIA

	80.000,00
	9/2/2012

	27,80
	2/3/2012

	321,55
	16/5/2012

	98,15
	16/5/2012

	376,70
	16/5/2012

	375,04
	29/5/2012

	20.000,00
	8/6/2012

	1.877,07
	12/6/2012

	17.000,00
	16/7/2012

	1.430,10
	1/8/2012

	3.389,24
	8/8/2012

	1.555,88
	22/8/2012

	240,68
	27/9/2012

	29,98
	30/11/2012

	4.000,00
	30/11/2012

	2.000,00
	30/11/2012

	31.000,00
	27/9/2012

	9.000,00
	6/12/2012

	4.500,00
	21/12/2012

	708,70
	24/7/2012

	1.690,54
	14/8/2012

	31.000,00
	27/9/2012

	1.188,30
	13/11/2012

	2.000,00
	6/12/2012

	17.500,00
	6/12/2012

	9.500,00
	21/12/2012

	573,70
	15/2/2012

	256,10
	3/4/2012

	98,15
	16/5/2012

	769,90
	16/5/2012

	375,04
	16/5/2012

	1.877,07
	8/6/2012

	10.000,00
	12/6/2012

	1.345,14
	18/7/2012

	2.649,62
	8/8/2012

	739,62
	8/8/2012

	1.555,88
	8/8/2012

	168,08
	14/8/2012

	26,24
	14/8/2012

	7.000,00
	30/11/2012

	2.000,00
	6/12/2012

Responsável: Vitorino Cherque, ex-prefeito de Mirante da Serra/RO, gestão 2009-2012 e 2013 a abril 2014
Conduta: deixar comprovar a boa e regular aplicação dos recursos repassados pelo FNAS ao município de Mirante da Serra/RO, no exercício de 2012, para o custeio das despesas com os Programas de Proteção Social Básica e Proteção Social Especial, em razão das informações inverídicas inseridas no Demonstrativo Sintético Anual da Execução Físico-Financeira, ausência dos documentos comprobatórios das despesas e do parecer do conselho municipal de assistência social.
Audiência do Sr. Vitorino Cherque:
Ocorrência: Utilização dos recursos do Piso Básico Fixo com desvio de finalidade 
Responsável: Vitorino Cherque, ex-prefeito de Mirante da Serra/RO, gestão 2009-2012 e 2013 a abril 2014
Conduta: deixar comprovar a boa e regular aplicação dos recursos repassados pelo FNAS ao município de Mirante da Serra/RO, no exercício de 2012, para o custeio das despesas com os Programas de Proteção Social Básica e Proteção Social Especial, tendo em vista a utilização de recurso do Piso Básico Fixo em finalidade diversa do programa
Citação do Município de Mirante da Serra/RO
Ocorrência: benefício indevido de aplicação de recursos do Piso Básico Fixo com desvio de finalidade
Débito:
	VALOR ORIGINAL (R$) 
	DATA DA OCORRÊNCIA

	75.000,00
	6/1/2012

	75.000,00
	20/1/2012

	59.500,00
	30/3/2012

	15.000,00
	4/4/2012

	1.000,00
	4/4/2012

	509,88
	16/5/2012

	16.000,00
	21/5/2012

	1.941,70
	18/7/2012

	266,00
	18/7/2012

	10.000,00
	18/7/2012

	82,50
	24/7/2012

	14,00
	24/7/2012

	346,59
	8/8/2012

	154,33
	8/8/2012

	4.000,00
	20/8/2012

	91,79
	5/9/2012

	472,00
	5/9/2012

	13.300,00
	27/9/2012

	123,00
	2/10/2012

	321,10
	13/11/2012

	3.952,46
	13/11/2012

	16,90
	13/11/2012

Responsável: município de Mirante da Serra/RO
Conduta: beneficiar-se indevidamente com recursos aplicados com desvio de finalidade pelo gestor à época
19.  Em cumprimento ao pronunciamento da unidade (peça 62) foi efetuada a citação e a audiência do Vitorino Cherque, ex-Prefeito de Mirante da Serra/RO, gestão 2009-2012 e 2013 a abril 2014, bem como do município de Mirante da Serra/RO, nos moldes adiante:
a)   Sr. Vitorino Cherque, promovida a citação/audiência do responsável, conforme delineado adiante:
	Ofício
	Data do ofício
	Data de Recebimento do Ofício
	Nome do Recebedor do Ofício
	Observação
	Fim do Prazo para defesa

	Ofício 2540/2018-TCU/Secex-TCE (peça 64) 
	27/10/2018
	9/11/2018 (vide AR de peça 65) 
	Não identificado (Ilegível o primeiro nome) 
Não foi o responsável
	Ofício recebido no endereço do responsável, conforme pesquisa realizada no Cadastro da Receita Federal (peça 69) 
	26/11/2018

b) Município de Mirante da Serra/RO, promovida a citação do responsável, conforme delineado adiante:
	Ofício
	Data do ofício
	Data de Recebimento do Ofício
	Nome do Recebedor do Ofício
	Observação
	Fim do Prazo para defesa

	Ofício 2541/2018-TCU/Secex-TCE (peça 63) 
	27/10/2018
	9/11/2018 (vide AR de peça 65) 
	Não identificado (Ilegível o primeiro nome) 
	Ofício recebido no endereço do responsável, conforme pesquisa realizada no Cadastro da Receita Federal (peça 68) 
	26/11/2018

20.  O Sr. Vitorino Cheque solicitou prorrogação de prazo de 60 dias (peça 72) , a qual foi concedida (peças 73 e 74) .
21.  Transcorrido o prazo regimental, os responsáveis permaneceram silentes, motivo pelo qual foram considerados revéis, nos termos do art. 12, §3º, da Lei 8.443/1992. Contudo, considerando que a pessoa jurídica de direito público goza da presunção da boa-fé, na instrução de peça 76, foi proposta a fixação de novo e improrrogável prazo de 15 dias ao município de Mirante da Serra/RO, para que recolhesse a importância devida, com fundamento no art. 12, §§ 1º e 2º, da Lei 8.443/1992 c/c §§ 3º e 4º, do RI/TCU e, ainda, que o julgamento das contas do agente público fosse feito no retorno dos autos, junto com o do ente federado, de modo a evitar o descompasso entre o julgamento de ambos os responsáveis. 
22.  Após anuência das instâncias superiores e parecer concordante do MP/TCU (peças 77 a 79) , foi prolatado o Acórdão 7572/2019-TCU-Primeira Câmara, nos termos propostos (peça 82) . 
23.  Notificados do teor do sobredito acórdão (peças 88 e 89, 92 e 93) , os responsáveis interpuseram recurso de reconsideração. O documento intitulado recurso do município de Mirante da Serra/RO se encontra à peça 96, acompanhado dos documentos de peças 97 a 99, e o do Sr. Vitorino Cheque, à peça 110, acompanhado das peças 101 a 118.
24.   Na análise das peças recursais, a Serur propôs o recebimento do expediente como mera petição, e os recursos interpostos como 'elementos complementares de defesa', sob o argumento de que a concessão de novo e improrrogável prazo se trata de decisão preliminar da qual não cabe recurso (peças 124 e 125) . A proposta foi acatada, e o Relator do feito, no Despacho de peça 129, determinou a restituição dos autos a esta Unidade Técnica para a análise dos argumentos apresentados pelos responsáveis.
25.  Na instrução de peça 134, analisando-se os argumentos apresentados pelos responsáveis, concluiu-se pelo acatamento das alegações apresentadas pelo município de Mirante da Serra/RO, com a consequente exclusão do nome do sobredito ente municipal do rol de responsáveis, e condenação do responsável Vitorino Cherque, ao débito apurado, R$ 270.244,27, bem como imputação das multas previstas nos arts. 57 e 58, II, da Lei 8.443/1992.
26.  Após anuência das instâncias superiores (peças 135 e 136) , o MP/TCU apesar de concordar com a exclusão do município de Mirante da Serra/RO do rol de responsáveis, entendeu que o débito a ele imputado, R$ 277.092,25, deveria ser atribuído ao responsável Vitorino Cherque, bem como a Josiane Tereza Moreno Yasaka e João Paulo Leocádio, que confessaram ter desviado os recursos, propondo, assim, a citação solidária dos referidos responsáveis, pelo valor de R$ 547.336,52 (peça 137) .
27.  Ato contínuo, foi prolatado o Acórdão 8406/2020-TCU-Primeira Câmara nos termos propostos pelo MP/TCU (peça 138) .
28.  O acórdão supra, determinou proferiu, no item 9.3, o seguinte:
'9.3. ordenar a citação solidária de Vitorino Cherque, João Paulo Leocádio e Josiane Tereza Moreno Yasaka, com fundamento nos arts. 10, § 1º, e 12, I e II, da Lei 8.443/1992, c/c o art. 202, I e II, do RI/TCU, para que, no prazo de 15 (quinze) dias, apresentem alegações de defesa e/ou recolham, solidariamente, aos cofres do Fundo Nacional de Assistência Social, as quantias abaixo indicadas, atualizadas monetariamente a partir das respectivas datas até o efetivo recolhimento, abatendo-se, na oportunidade, a quantia eventualmente ressarcida, na forma da legislação em vigor:
	Data
	Valor (R$) 

	9/2/2012
	80.000,00

	6/1/2012
	75.000,00

	20/1/2012
	75.000,00

	15/2/2012
	573,7

	2/3/2012
	27,8

	30/3/2012
	59.500,00

	3/4/2012
	256,1

	4/4/2012
	15.000,00

	4/4/2012
	1.000,00

	16/5/2012
	321,55

	16/5/2012
	98,15

	16/5/2012
	376,7

	16/5/2012
	98,15

	16/5/2012
	769,9

	16/5/2012
	375,04

	16/5/2012
	509,88

	21/5/2012
	16.000,00

	29/5/2012
	375,04

	8/6/2012
	20.000,00

	8/6/2012
	1.877,07

	12/6/2012
	1.877,07

	12/6/2012
	10.000,00

	16/7/2012
	17.000,00

	18/7/2012
	1.345,14

	18/7/2012
	1.941,70

	18/7/2012
	266

	18/7/2012
	10.000,00

	24/7/2012
	708,7

	24/7/2012
	82,5

	24/7/2012
	14

	1º/8/2012
	1.430,10

	8/8/2012
	3.389,24

	8/8/2012
	2.649,62

	8/8/2012
	739,62

	8/8/2012
	1.555,88

	8/8/2012
	346,59

	8/8/2012
	154,33

	14/8/2012
	1.690,54

	14/8/2012
	168,08

	14/8/2012
	26,24

	20/8/2012
	4.000,00

	22/8/2012
	1.555,88

	5/9/2012
	91,79

	5/9/2012
	472

	27/9/2012
	240,68

	27/9/2012
	31.000,00

	27/9/2012
	31.000,00

	27/9/2012
	13.300,00

	2/10/2012
	123

	13/11/2012
	1.188,30

	13/11/2012
	321,1

	13/11/2012
	3.952,46

	13/11/2012
	16,9

	30/11/2012
	29,98

	30/11/2012
	4.000,00

	30/11/2012
	2.000,00

	30/11/2012
	7.000,00

	6/12/2012
	9.000,00

	6/12/2012
	2.000,00

	6/12/2012
	17.500,00

	6/12/2012
	2.000,00

	21/12/2012
	4.500,00

	21/12/2012
	9.500,00

29.  Em cumprimento ao teor do acórdão acima identificado, na instrução de peça 186, foi proposta a realização de citação dos seguintes termos:
'31.1  Realizar a citação dos responsáveis abaixo identificados, fundamento nos arts. 10, § 1º, e 12, I e II, da Lei 8.443/1992 c/c o art. 202, I e II, do RI/TCU, para que, no prazo de quinze dias, apresente alegações de defesa e/ou recolha aos cofres do Fundo Nacional de Assistência Social (FNAS) as quantias abaixo indicadas, atualizadas monetariamente a partir das respectivas datas até o efetivo recolhimento, abatendo-se na oportunidade a quantia eventualmente ressarcida, na forma da legislação em vigor:
a) Irregularidade: não comprovação da boa e regular aplicação dos recursos públicos repassados ao município de Mirante da Serra/RO, no exercício de 2012, para a execução do PSB e PSE, em razão das informações inverídicas inseridas no Demonstrativo Sintético Anual da Execução Físico-Financeira, e da ausência dos documentos comprobatórios das despesas e do parecer do conselho municipal de assistência social
a.1) Evidências: Demonstrativo Sintético Anual da Execução Físico-Financeira, Notas Técnicas 8.531/2014 - CPCRFF/CGPC/DEFNAS, de 26/11/2014, 4.151/2015 - CPCRFF/CGPC/DEFNAS, de 16/9/2015, 725/2016 - CPCRFF/CGPC/DEFNAS, de 14/4/2016, 1.712/2016 - CPCRFF/CGPC/DEFNAS, de 6/9/2016, e 482/2017 - CPCRFF/CGPC/DEFNAS, de 6/4/2017 (peças 4, 10, 22, 29, 36 e 43) 
a.2) Dispositivos violados: parágrafo único do art. 70 da Constituição Federal, art. 93 do Decreto-Lei 200/1967 e art. 7º da Portaria MDS 625/2010
a.3)   Débitos relacionados aos responsáveis Vitorino Cherque, Josiane Tereza Moreno Yasaka, e João Paulo Leocádio
	VALOR ORIGINAL (R$) 
	DATA DA OCORRÊNCIA

	80.000,00
	9/2/2012

	27,80
	2/3/2012

	321,55
	16/5/2012

	98,15
	16/5/2012

	376,70
	16/5/2012

	375,04
	29/5/2012

	20.000,00
	8/6/2012

	1.877,07
	12/6/2012

	17.000,00
	16/7/2012

	1.430,10
	1/8/2012

	3.389,24
	8/8/2012

	1.555,88
	22/8/2012

	240,68
	27/9/2012

	29,98
	30/11/2012

	4.000,00
	30/11/2012

	2.000,00
	30/11/2012

	31.000,00
	27/9/2012

	9.000,00
	6/12/2012

	4.500,00
	21/12/2012

	708,70
	24/7/2012

	1.690,54
	14/8/2012

	31.000,00
	27/9/2012

	1.188,30
	13/11/2012

	2.000,00
	6/12/2012

	17.500,00
	6/12/2012

	9.500,00
	21/12/2012

	573,70
	15/2/2012

	256,10
	3/4/2012

	98,15
	16/5/2012

	769,90
	16/5/2012

	375,04
	16/5/2012

	1.877,07
	8/6/2012

	10.000,00
	12/6/2012

	1.345,14
	18/7/2012

	2.649,62
	8/8/2012

	739,62
	8/8/2012

	1.555,88
	8/8/2012

	168,08
	14/8/2012

	26,24
	14/8/2012

	7.000,00
	30/11/2012

	2.000,00
	6/12/2012

Valor do débito atualizado (sem juros) até 8/11/2021: R$ 460.336,90
a.4) Cofre credor: Fundo Nacional de Assistência Social
A.5) Responsáveis: Vitorino Cherque, ex-prefeito de Mirante da Serra/RO, gestão 2009-2012 e 2013 a abril 2014, Josiane Tereza Moreno Yasaka, coordenadora de Contabilidade do município à época dos fatos, e João Paulo Leocádio, secretário municipal de Administração, Finanças e Planejamento à época dos fatos
a.6) Conduta: deixar comprovar a boa e regular aplicação dos recursos repassados pelo FNAS ao município de Mirante da Serra/RO, no exercício de 2012, para o custeio das despesas com os Programas de Proteção Social Básica e Proteção Social Especial, em razão das informações inverídicas inseridas no demonstrativo sintético anual da execução físico-financeira, ausência dos documentos comprobatórios das despesas e do parecer do conselho municipal de assistência social
a.7) Nexo de causalidade: a inserção de informações inverídicas no Demonstrativo Sintético Anual da Execução Físico-Financeira, ausência dos documentos comprobatórios das despesas e do parecer do conselho municipal de assistência social implicou em presunção de dano ao erário 
a.8) Culpabilidade: não há excludentes de ilicitude, de culpabilidade e de punibilidade; é razoável supor que os responsáveis tinham consciência da ilicitude de sua conduta; era exigível condutas diversas da praticada, qual seja, apresentar a documentação comprobatória das despesas realizadas necessária à comprovação da regular aplicação dos recursos federais repassados, conforme estabelecido nas normas aplicáveis
a.9) Encaminhamento: citação
b) Irregularidade 2: Utilização dos recursos do Piso Básico Fixo com desvio de finalidade
b.1) Evidências: Relatório de Fiscalização da CGU 37.044/2012 e nota técnica 8.531/2014 - CPCRFF/CGPC/DEFNAS, de 26/11/2014 (peças 5 e 10) 
b.2) dispositivos violados: parágrafo único do art. 70 da Constituição Federal, art. 93 do Decreto-Lei 200/1967 e art. 6º, e § 3ºda Portaria MDS 625/2010.
b.3) Débitos relacionados aos responsáveis Vitorino Cherque, Josiane Tereza Moreno Yasaka, e João Paulo Leocádio:
	VALOR ORIGINAL (R$) 
	DATA DA OCORRÊNCIA

	75.000,00
	6/1/2012

	75.000,00
	20/1/2012

	59.500,00
	30/3/2012

	15.000,00
	4/4/2012

	1.000,00
	4/4/2012

	509,88
	16/5/2012

	16.000,00
	21/5/2012

	1.941,70
	18/7/2012

	266,00
	18/7/2012

	10.000,00
	18/7/2012

	82,50
	24/7/2012

	14,00
	24/7/2012

	346,59
	8/8/2012

	154,33
	8/8/2012

	4.000,00
	20/8/2012

	91,79
	5/9/2012

	472,00
	5/9/2012

	13.300,00
	27/9/2012

	123,00
	2/10/2012

	321,10
	13/11/2012

	3.952,46
	13/11/2012

	16,90
	13/11/2012

Valor do débito atualizado até 8/11/2021: 480.264,93
b.4) Cofre credor: Fundo Nacional de Assistência Social
b.5) Responsáveis: Vitorino Cherque, ex-prefeito de Mirante da Serra/RO, gestão 2009-2012 e 2013 a abril 2014, Josiane Tereza Moreno Yasaka, coordenadora de Contabilidade do município à época dos fatos, e João Paulo Leocádio, secretário municipal de Administração, Finanças e Planejamento à época dos fatos
b.6) Conduta: deixar comprovar a boa e regular aplicação dos recursos repassados pelo FNAS ao município de Mirante da Serra/RO, no exercício de 2012, para o custeio das despesas com os Programas de Proteção Social Básica e Proteção Social Especial, tendo em vista a utilização de recurso do Piso Básico Fixo em finalidade diversa do programa
b.7) Nexo de causalidade: a realização de despesas com recursos do Piso Básico Fixo em finalidade diversa do programa implicou em presunção ao erário
b.8) Culpabilidade: não há excludentes de ilicitude, de culpabilidade e de punibilidade; é razoável supor que os responsáveis tinham consciência da ilicitude de sua conduta; era exigível condutas diversas da praticada, qual seja, apresentar a documentação comprobatória das despesas realizadas necessária à comprovação da regular aplicação dos recursos federais repassados, conforme estabelecido nas normas aplicáveis.'
30.  Em cumprimento ao pronunciamento da Unidade Técnica (peça 188) , foram promovidas as citações nos termos abaixo:
a) Vitorino Cheque: promovida a citação do responsável, nos moldes abaixo:
	Comunicação: OFÍCIO 73341/2021-TCU/Seproc (peça 192) 
Data da expedição: 30/12/2021
Data da ciência: 21/1/2022 (peça 196) 
Nome do recebedor: Dantiele R. D. Mattos
Observação: ofício encaminhado para o endereço do responsável, conforme pesquisa na base de dados no sistema Renach, custodiado pelo TCU (peça 191) 
Fim do prazo para defesa: 7/2/2022

	Comunicação: OFÍCIO 73340/2021-TCU/Seproc (peça 195) 
Data da expedição: 30/12/2021
Data da ciência: 21/1/2022 (peça 197) 
Nome do recebedor: Dantiele R. D. Mattos
Observação: ofício encaminhado para o endereço do responsável, conforme pesquisa na base de dados no sistema da base de dados da Receita Federal, custodiado pelo TCU (peça 191) 
Fim do prazo para defesa: 7/2/2022

b)   Josiane Teresna Moreno Yasaka, promovida a citação da responsável nos moldes abaixo:
	Comunicação: OFÍCIO 73337/2021-TCU/Seproc (peça 193) 
Data da expedição: 30/12/2021
Data da ciência: NÃO HOUVE (não procurado) , peça 199
Observação: ofício encaminhado para o endereço do responsável, conforme pesquisa na base de dados no sistema da Receita Federal, custodiado pelo TCU (peça 189) 

	Comunicação: OFÍCIO 10241/2022-TCU/Seproc (peça 203) 
Data da expedição: 14/3/2022
Data da ciência: NÃO HOUVE (não procurado) , peça 205
Observação: ofício encaminhado para o endereço do responsável, conforme pesquisa na base de dados no sistema da Receita Federal, custodiado pelo TCU (peça 200) 

	Comunicação: OFÍCIO 29606/2022-TCU/Seproc (peça 209) 
Data da expedição: 14/3/2022
Data da ciência: NÃO HOUVE (não existe o número) , peça 210
Observação: ofício encaminhado para o endereço do responsável, conforme consulta no base de dados no sistema do TSE, custodiado pelo TCU (peça 206) 

	Comunicação: edital 1091/2022-TCU/Seproc (peça 211) 
Data da publicação: 5/9/2022 (peça 212) 
Fim do prazo para defesa: 20/9/2022

c)   João Paulo Leocádio, promovida a citação do responsável nos moldes abaixo:
	Comunicação: ofício 73338/2021-TCU/Seproc (peça 194) 
Data da expedição: 30/12/2021
Data da ciência: NÃO HOUVE (não procurado) , peça 198
Observação: ofício encaminhado para o endereço do responsável, conforme pesquisa na base de dados no sistema da base de dados da Receita Federal, custodiado pelo TCU (peça 190) 

	Comunicação: OFÍCIO 10242/2022-TCU/Seproc (peça 202) 
Data da expedição: 30/12/2021
Data da ciência: não houve (não procurado) , peça 204
Observação: ofício encaminhado para o endereço do responsável, conforme pesquisa na base de dados no sistema da base de dados da Receita Federal, custodiado pelo TCU (peça 201) 

	Comunicação: edital 790/2022-TCU/SEPROC (peça 207) 
Data da publicação: 21/6/2022 (peça 208) 
Fim do prazo para defesa: 7/2/2022

31.  Conforme despacho de conclusão das comunicações processuais (peça 213) , as providências inerentes às comunicações processuais foram concluídas.
32.  Transcorrido o prazo regimental, os responsáveis permaneceram silentes, devendo ser considerados revéis, nos termos do art. 12, § 3º, da Lei 8.443/1992. Com relação ao responsável Vitorino Cherque, apesar de não ter se manifestado nesta oportunidade, compareceu aos autos em momento anterior, e interpôs recurso, o qual foi recebido como alegações de defesa, conforme mencionado nos parágrafos 23 e 24 acima. A defesa se encontra na peça 110, acompanhado das peças 101 a 118, a qual foi analisada na instrução de peça 134.
ANÁLISE DOS PRESSUPOSTOS DE PROCEDIBILIDADE DA IN/TCU 71/2012
Avaliação de Viabilidade do Exercício do Contraditório e Ampla Defesa
Valor de Constituição da TCE
33.  Verifica-se que o valor atualizado do débito apurado (sem juros) em 1/1/2017 é de R$ 755.659,75, portanto superior ao limite mínimo de R$ 100.000,00, na forma estabelecida nos arts. 6º, I, e 19 da IN/TCU 71/2012, modificada pela IN/TCU 76/2016.
OUTROS PROCESSOS/DÉBITOS NOS SISTEMAS DO TCU COM OS MESMOS RESPONSÁVEIS
34.  Informa-se que foram encontrados processos no Tribunal com os mesmos responsáveis:
	Responsável
	Processo

	Vitorino Cherque
	Processo 031.077/2015-3 - TCE, ABERTO, tomada de contas especial instaurada pelo Ministério do Desenvolvimento Social e Combate à Fome, em razão da impugnação parcial de despesas dos recursos repassados à Prefeitura municipal de Mirante da Serra - RO, na modalidade fundo a fundo, à conta do Programa de Proteção Social Básica - PSB e do Programa de Proteção Social Especial - PSE, no exercício de 2011
Processo 005.958/2021-1 - TCE, ABERTO, TCE instaurada pelo Fundo Nacional de Desenvolvimento da Educação em razão de não comprovação da regular aplicação dos recursos repassados pela União, para atendimento ao Programa Nacional de Alimentação Escolar (PNAE) , exercício 2012, função EDUCACAO (nº da TCE no sistema: 3135/2020
Processo 008.594/2021-0 - TCE, ABERTO, TCE instaurada pelo Fundo Nacional de Desenvolvimento da Educação em razão de não comprovação da regular aplicação dos recursos repassados pela União, para atendimento ao Programa Nacional de Apoio ao Transporte Escolar (Pnate) , exercício 2012, função EDUCACAO (nº da TCE no sistema: 3358/2020) 
Processo 042.968/2021-6 - TCE, ABERTO, TCE instaurada pelo Fundo Nacional de Desenvolvimento da Educação em razão de não comprovação da regular aplicação dos recursos repassados pela União, Convênio 657077/2009, firmado com o/a FUNDO NACIONAL DE DESENVOLVIMENTO DA EDUCACAO, Siafi/Siconv 655852, função EDUCACAO, que teve como objeto O OBJETO DESTE CONVENIO E CONSTRUCAO DE ESCOLA (S) , EM ATENDIMENTO AO PLANO DE ACOES ARTICULADAS - PAR, NO ÂMBITO DO PLANO DE METAS COMPROMISSO TODOS PELA EDUCACAO. (nº da TCE no sistema: 1640/2021) .

35.  A tomada de contas especial está, assim, devidamente constituída e em condição de ser instruída.
EXAME TÉCNICO
Alegações de defesa apresentadas pelo responsável Vitorino Cherque
36.  Conforme mencionado no parágrafo 32, em momento anterior, o responsável Vitorino Cherque apresentou alegações de defesa, as quais foram analisadas na instrução de peça 134, reproduzidas a seguir:
'30. Argumento 1: ilegitimidade passiva
30.1  Descrição: o responsável alega a sua inocência, e afirma tê-la comprovado junto ao Tribunal Regional Federal da 1ª Região, como comprova a concessão da ordem de habeas corpus para trancamento da ação penal.
30.1.2  Neste contexto, afirma que os Srs. Leandro Fernandes de Souza, Técnico de Controle Externo, e Francisco Barbosa Rodrigues, Secretário Executivo entenderam que não haveria possibilidade de responsabilizar os prefeitos e o Controlador Interno do município porque eles não tiveram nenhuma participação ou proveito econômico com os desvios realizados por Josiane Tereza Moreno Yasaka e João Paulo Leocádio, bem como não tiveram conhecimento dos crimes. Afirma que os referidos servidores concluem que para responsabilizar os prefeitos é necessário demonstrar a existência de dolo ou culpa, o que não restou configurado durante a Inspeção Técnica.
30.1.3  Para corroborar suas alegações transcreve trechos do relatório abaixo reproduzido:
'Não há provas de participação direta e pessoal dos prefeitos municipais (Vitorino Cherque entre 01/01/2010 a 04/04/2014, e Jandir Louzada de Melo, de 04/04/2014 até 02/06/2015) , tampouco do Controlador Interno (Jasiel Oliveira da Silva) , em relação ao esquema criminoso de desvios milionários de recursos públicos da Prefeitura de Mirante da Serra.'
Sobre as divergências dos registros contábeis, entendemos que a irregularidade, contudo, deve ser cominada tão somente à Senhora Josiane Tereza Moreno Yasaka, pois, na qualidade de contadora, era, pelo que se sabe, a responsável pela contabilidade do Município.
Além disso, não há dos autos elementos que indiquem que os prefeitos municipais (Vitorino Cherque e Jandir Louzada de Melo) , tampouco o Controlador Interno (Jasiel Oliveira da Silva) , tenham concorrido para a concretização dessas irregularidades contábeis.
Assim, inexistindo a relação de causalidade entre os resultados dessa inspeção e a conduta praticada, razão jurídica não há para perquirir a responsabilização dos agentes acima declinados pelo ressarcimento ao Tesouro Municipal, já que não participaram dos fatos apontados como irregulares.'
30.1.4  Ressalta ainda que o Relatório de Análise Técnica do TCE/RO descreve a forma como a Sra. Josiane Tereza Moreno Yasaka desviava os recursos, onde se utilizava de uma conta intitulada de 'Simples Nacional' para concentrar as transferências dos recursos arrecadados e, a partir dela, realizava os lançamentos ilícitos distribuindo em partes menores para suas contas correntes e de terceiro. As operações eram tão dissimuladas, que ludibriaram até mesmo os analistas do controle interno e externo das contas por vários anos. O artifício era o seguinte, conforme descrito no relatório: 
'[...] a servidora pagava primeiramente os compromissos com data de exigibilidade mais antiga, utilizando-se dos novos recursos à medida que iam sendo arrecadados. Isso é facilmente observável nos extratos bancários, máxime nos casos de contas de convênios: assim que o recurso era creditado na conta peça (sic) União, a servidora o transferia para outras contas, incluindo uma ou mais de uma de suas contas pessoais, e, muito tempo depois - até mesmo após a expiração do prazo de vigência -, devolvia os recursos à conta do convênio, utilizando-se de outras fontes, cobrindo assim os furos.'
30.1.5  Com o artifício supra, ela simulava a licitude e liquidez da contas, quando lhe era exigido as prestações de contas ou informações sobre os recursos recebidos ou qualquer outro documento. Tanto é verdade que as contas do defendente foram todas aprovadas, tanto no TCE/RO quanto pela Câmara Municipal.
30.1.6  Desse modo, é possível verificar que o defendente não poderia ter desconfiado da liquidez de suas contas e das condutas ilícitas praticadas pela Sra. Josiane Teresa Moreno Yasaka, motivo pelo qual seu nome deve ser excluído do rol de responsáveis.
30.1.7  Ato contínuo, afirma que a decisão do Tribunal Regional Federal foi unânime na ordenação do trancamento da ação penal, divergindo da tese apresentada pelo Ministério Público de Contas de responsabilização pelo dano ao erário em razão da culpa in vigilando e in elegendo, conforme trecho da decisão transcrito abaixo:
 5. Para a consecução do crime de omissão - art. 13, § 2º, do Código Penal -, além da previsão legal da obrigação de cuidar, proteger ou vigiar - posição de garantidor -, há que se comprovar a responsabilidade subjetiva - dolo ou culpa -, não bastando a simples 'relação de causalidade material'.
6. 'Determinado o nexo de causalidade e, por extensão, a autoria de um fato típico, necessitamos ainda, para responsabilizar alguém, analisar a ilicitude e a culpabilidade, logicamente. Assim, o nexo de causalidade é o primeiro passo a indagação da existência de uma infração penal que, finalmente, para poder ser atribuída a alguém, precisa satisfazer os requisitos da tipicidade, da antijuricidade e da culpabilidade' (in: Bitencourt, Cézar Roberto. Código Penal Comentado. 8ª ed., São Paulo: Saraiva, 2014, p. 143) .
7. No magistério de Nelson Hungria. 'Entre a ação (ou omissão) e o resultado deve existir uma relação de causa a efeito (relação de causalidade) . Esta é indispensável à imputação física do 'effectus sceleris': para atribuir a alguém um crime, tem-se de averiguar, preliminarmente, se o evento de dano ou de perigo pode ser referido à sua ação ou omissão' (in: Comentários ao Código Penal. Volume I, tomo II. Rio de Janeiro: Revista Forense, 1978, p. 20) .
8. O reconhecimento da atipicidade da conduta, no caso vertente, implica no não recebimento da denúncia, em face da ausência de justa causa para a persecução criminal.
9. Ordem de habeas corpus concedida para trancar a ação penal. 354 Diário da Justiça Federal da 1ª Região/TRF - Ano VIII N. 228 - Caderno Judicial - Disponibilizado em 09/12/2016
3.1.8  A título de reforço à sua linha de defesa, suscita também o Acórdão TCU 372/2001-Segumda Câmara, que trata do tema, no qual consta entendimento de que a autoridade que delega competência não deve responder por todos os atos posteriores, praticados pelos subordinados delegados, pois não se deve exigir dos dirigentes máximos da entidade que sua atividade de supervisão seja tão profunda a ponto de tornar sem sentido o instituto da delegação de competência. 
3.1.9  No mesmo sentido o Acórdão n. 65/1997, que julgou um recurso interposto por agente público lotado na Caixa Econômica Federal - CEF que teria autorizado a venda de um imóvel com base nas informações prestadas por seu subalterno, onde restou assentado que naquela situação, o gestor não deveria responder pelo dano ao erário, pois não havia condições de checar as aludidas informações que embasaram seu ato, conforme trecho extraído do decisum: 'Não pode ser ele culpado, contudo, por erros decorrentes de informações prestadas por terceiros. Não se pode, tampouco, pretender que todas as informações de subalternos sejam checadas por seus superiores, sob o risco de inviabilizar-se a administração. Se assim o fosse, não seriam necessários os servidores subalternos. Bastariam os chefes ...' 
3.1.10  Aduz que acolher a tese de responsabilização do prefeito e do Vice-prefeito por atos praticados por seus funcionários sem o mínimo de conhecimento prévio das ilicitudes praticadas no âmbito da administração pública pelo servidor é o mesmo que assumir uma cadeia sem fim de responsáveis pelo dano ao erário. Portanto, deve ser reconhecida a sua ilegitimidade passiva, face à inexistência de dolo ou omissão intencional, e do nexo causal, pois nunca tomou conhecimento das práticas irregulares realizadas por Josiane Tereza Moreno Yasaka e João Paulo Leocádio antes da deflagração da operação e da sua injusta prisão. 
30.2  Análise: com efeito, nas apurações realizadas pela CGU em conjunto com a Polícia Federal não foi apontada nenhuma evidência de que o defendente se locupletou dos recursos públicos desviados. Prospera também o argumento de que o TRF1 ordenou o trancamento da ação penal com relação ao defendente no processo de habeas corpus 0048758-83.2016.4.01-0000) , conforme consta do Relatório da Ação Penal, Sentença Tipo 'D' - Res. CJF 535/2006, de 10/5/2019, processo 0003590-11.2015.4.01.4101- 1ª VARA - JI PARANÁ, Nº de registro CVD 00129.2019.00014101.2.00795/00128 (peça 98, p. 15) . 
30.2.1  Por outro lado, na Ação Civil Pública de Improbidade Administrativa, processo 0003897-62.2015.4.01.4101-1ªVARA-JI PARANÁ, Nº de registro e-CVD 00444.2019.00014101.2.00795/00128, Sentença Tipo 'A', de 15/8/2019 (peça 99) , o responsável foi condenado pela prática de ato de improbidade administrativa por violação aos princípios da Administração Pública, previstos no art. 11, cuput, da Lei 8.429/1992 (peça 99, p. 37) , bem como lhe foi cominado o seguinte (p. 43-45) :
a) suspensão dos seus direitos políticos por cinco anos;
b) proibido de contratar com o Poder Público ou receber incentivos fiscais ou creditícios, direta ou indiretamente, ainda que por intermédio de pessoa jurídica da qual seja sócio majoritário, pelo prazo de três anos;
c) o pagamento de multa civil 30 vezes ao valor da remuneração mensal percebida à época dos fatos, enquanto prefeito municipal, revertida aos cofres do município de Mirante da Serra/RO;
d) o ressarcimento integral do dano causado ao erário, no valor de R$ 16.041.185,10, solidariamente com os demais responsáveis, atualizados monetariamente e acrescidos de juros de mora;
e) o pagamento de indenização pelos danos causados à coletividade do município de Mirante da Serra/RO, no valor de 16.041.185,10, solidariamente com os demais responsáveis, acrescidos de correção monetária e juros de mora, revertidos aos cofres do município de Mirante da Serra;
f) custas pro rata
30.2.1  Para fundamentar a sentença, o D. Juiz, baseado no Relatório do Ministério Público, entendeu que o responsável negligenciou o dever de fiscalização a que estava incumbido constitucionalmente, e o ato não se tratou de mera omissão inconsequente, mas de conduta consciente e voluntária, que atingiu frontalmente cláusula constitucional, com ofensa ao dever de lealdade institucional e aos princípios da legalidade, da eficiência e da moralidade administrativa. Corroborando sua tese ressalta que no entendimento do Superior Tribunal de Justiça - STJ (REsp 1708170 - Dje 12/3/2019, AIREsp 1680189 - Dje 19/12/2018, REsp 951389/SC - Dje 4/5/2011) , no sentido de que para configurar o ato de improbidade administrativa basta a configuração do 'dolo genérico, não havendo necessidade do 'dolo específico' (peça 99, p. 26-27) , o que restou patente no presente caso, pois o então dirigente municipal deixou de agir, quando deveria ter agido, configuração o ato de improbidade administrativa que atenta contra os princípios da Administração Pública. 
30.2.2  Em reforço à sua tese, aduz que os Srs. Josiane Tereza Moreno Yasaka e João Paulo Leocádio ocupavam cargos estratégicos na gestão do defendente, gozando da confiança do defendente, contudo, as atividades do Poder Executivo municipal eram de sua responsabilidade, direta ou indireta, seja por desempenho de suas funções, seja pela responsabilidade de indicação dos cargos de alto escalão e no dever e direção e supervisão dos seus subordinados. Desse modo, considerando que as condutas praticadas por seus subordinados importaram em movimentações financeira ilícitas, especialmente de valores elevados, emerge a negligência do superior hierárquico (peça 99, p. 27-28) .
30.2.3  Neste contexto, entende que em razão de os seus subordinados gozarem de sua irrestrita confiança, em um primeiro momento, as condutas restaram possibilitadas, contudo, não justificável posteriormente, tendo em vista que se perpetraram por aproximadamente quatro anos, demonstrando a sua omissão de fiscalizar os recursos que se encontravam sobre a sua gestão. Argui ainda que a facilidade com que os implicados desviaram os recursos dos cofres do município, aliada ao tempo de duração das condutas ímprobas, revela que ele (Vitorino Cherque) não praticou qualquer ato administrativo que lhe competia como Chefe do Executivo municipal no que diz respeito à verificação da regularidade da aplicação dos recursos repassados ao município (peça 99, p. 28-29) .
30.2.4  Ademais, existiam outras evidências do crime, como aumento exponencial do patrimônio da Sra. Josiane Tereza Moreno Yasaka e do Sr. João Paulo Leocádio, que era, inclusive, objeto de comentário dos moradores da cidade, em contraste com as mazelas que assolavam a cidade de Mirante da Serra/RO (quadras abandonadas, transporte escolar precário) , suportando a população os prejuízos advindos da dilapidação dos recursos do município. O caos financeiro instaurado nas contas do município era perceptível a qualquer um, da forma que não se mostra crível a tese de que não tinha ao menos desconfiança dos desvios perpetrados e de que havia algo estranho na contabilidade do município (peça 99, p. 29 e 31) .
30.2.5  Soma-se ao depoimento de uma das testemunhas no processo, que afirmou que o Sr. Vitorino Cheque teve acesso ao relatório da CGU, que apontava as transferências irregulares, e naquela oportunidade, ele justificou que os valores foram utilizados para cobrir despesas diversas do objeto dos programas/convênios, em face da arrecadação municipal não ter alcançado a previsão inicial, causando desequilíbrio financeiro, comprovando que ele tinha ciência de ambas as situações (irregularidade e desequilibro financeiro) , causando estranheza de tais fatos não serem suficientes para ele tomar uma atitude. Contrariamente, ele optou pela manutenção de Josiane Tereza Moreno Yasaka e do Sr. João Paulo Leocádio nos cargos estratégicos que ocupavam (peça 99, p. 30-31) .
30.2.6  Pelas razões acima e demais evidências ali coletadas, concluiu o D. Juiz que restou comprovada a prática de ato de improbidade administrativa atentatória aos princípios da Administração Pública preceituados no art. 11, da Lei 8.429/1992 (peça 99, p. 32) .
30.2.7  Os elementos constantes dos autos levam à concordância do entendimento expressado na sentença da ação de improbidade. Além disso, com exceção dos extratos bancários dos exercícios de 2011 a 2013 (peças 101 a 118) , o responsável não encaminhou nenhum outro documento que corroborasse as suas alegações. 
30.2.8  Verifica-se que o defendente subchefiou a Casa Civil no governo de Michel Temer, é dono de Cartório em Rondônia (peça 130) , ou seja, trata-se de um homem médio, que administrou, por praticamente dois mandatos consecutivos, um município do interior do estado de Rondônia, com uma população de menos de 12.000 habitantes - 10hab/km2 (dados do último censo, peça 131) , em que praticamente os munícipes conhecem uns aos outros, pressupondo-se uma maior proximidade do defendente com os então servidores municipais envolvidos, que detinham cargo estratégico e de sua confiança desde o primeiro mandato, é praticamente inviável que ele ficasse totalmente alheio aos acontecimentos, tanto no âmbito da gestão dos recursos, quanto no convívio social, a não ser que estivesse totalmente indiferente à administração municipal, deixando-a totalmente nas mãos dos seus subordinados, o que acabaria por restar configurado o descumprimento do dever de lealdade à instituição, à moralidade administrativa, e ao próprio cidadão que o elegeu para bem gerir a coisa pública, além assumir o risco de ocorrer fraudes na envergadura que ocorreu.
30.2.8  A alegação de que os fraudadores ludibriaram até os órgãos de controle interno e externo não pode ser aceita como plausível, porque apresenta a prestação de contas com documentos forjados aos órgãos de controle, que pode apreciá-la com base exclusivamente na documentação 'fabricada', sem uma fiscalização in loco, um acompanhamento concomitante da gestão, sem a vivência do dia-a-dia do funcionamento da administração municipal, pode até ser aceitável a sua aprovação. Contudo, essa premissa não pode ser aplicada a um gestor nas condições já descritas acima.
30.2.9  Do mesmo modo, o argumento de que o TCE/RO concluiu pela inexistência de provas de participação direta do defendente (v. subitem 30.1.3 a 30.1.5) , bem como de aprovou as suas contas, não tem o condão de vincular o Tribunal de Contas União, o qual pode adotar posicionamento divergente, à luz das normas legais e dos elementos constantes dos autos, que podem implicar em um convencimento em sentido oposto, o que ocorre no presente caso. Além disso, aquele órgão de controle externo (TCE/RO) aprecia a aplicação de recursos próprios do município, e este último, os recursos repassados pela União, a título de transferência voluntária ou legal (cuja competência a lei conferiu ao TCU) . Importa frisar ainda, que até as próprias decisões do TCU podem ser revisadas, no prazo de cinco anos, contados do julgamento do mérito das contas, nos casos previstos no art. 288 do RI/TCU. 
30.2.10  Quanto ao limite do dever de supervisão mencionado pelo defendente, recorrendo a acórdãos proferidos pelo TCU, registre-se que a situação ora em apreço é totalmente diferente daquelas mencionadas naqueles decisum (v. subitens 30.1.8 e 30.1.) . Com efeito, a autoridade delegante não está obrigada a revisar cada ato praticado pelos seus subordinados, por se mostrar inviável e por tornar inócua a razão de ser o instituto da delegação. Não obstante, o caso em comento se trata de servidor investido em cargo de primeiro escalão, com vinculação direta ao Chefe do Poder Executivo municipal.
20.2.11  A delegação de competência não afasta a responsabilidade da autoridade delegada de comprovar a boa e regular aplicação dos recursos que, para se assegurar minimamente de que isto ocorra, deve exercer como o poder-dever de supervisão, que pode ser exercida mediante o acompanhamento da execução das políticas públicas e demais ações governamentais, mediante a aferição de resultados. No presente caso, não há evidências de que isto tenha sido feito, tendo em vista os desvios perpetrados por aproximadamente quatro anos, chegando à cifra de mais de 15.000.000,00. Bastante dinheiro para as realidades das administrações municipais do interior dos estados das regiões norte e nordeste, que não tem um histórico de expressiva arrecadação de recursos próprios, sobrevivendo basicamente do FPM, quota-parte do ICMS e de repasses federais. 
30.2.12  Desse modo, não há elementos suficientes para afastar a legitimidade passiva do defendente, devendo as alegações de defesa serem rejeitadas.
31.  Argumento 2: inexistência de ofensa aos princípios constitucionais da legalidade, moralidade e da impessoalidade
31.1  Descrição: alega a defesa que em razão de as irregularidades nas movimentações dos recursos públicos das contas correntes da prefeitura municipal de Mirante da Serra/RO terem sido praticadas exclusivamente por Josiane Tereza Moreno Yasaka e João Paulo Leocádio, não houve por parte do defendente ofensa aos princípios constitucionais da legalidade, moralidade e da impessoalidade, tendo em vista .que ele somente tomou conhecimento das ilicitudes cometidas pelos os ex servidores municipais quando foi decretada a prisão dos envolvidos, inclusive, do defendente.
31.1.2  Repisa as alegações sobre o modus operandis da então servidora Josiane Tereza Moreno Yasaka quanto à forma como manipulava as contas da prefeitura com o intuito de ludibria-lo, bem como os órgãos de controle, situação que contribuiu para que ele jamais dela desconfiasse, especialmente pelo fato de suas contas terem sido aprovadas no TCE/RO e Câmara Municipal. Portanto, imputar-lhe responsabilidade simplesmente por ausência de supervisão e fiscalização sobre os atos praticados por Josiane Tereza Moreno Yasaka está em desacordo com as normas do direito pátrio, bem como totalmente contrário à verdade ocorrida na prefeitura municipal de Mirante da Serra/RO, tendo em vista que a servidora 'maquiava' as contas da Prefeitura impedindo que o defendente tivesse conhecimento das irregularidades cometidas. 
31.1.3  Além do discorrido acima, argumenta que a omissão deve ser intencional, ou seja, o sujeito omisso deixa de agir intencionalmente, para que o terceiro alcance seu objetivo, o que não ocorreu no caso em questão. 
31.1.4  Ao final, requer o recebimento da defesa, e respectivos documentos comprobatórios, acolhendo-se a preliminar de ilegitimidade passiva, ou afastada a sua responsabilidade, em razão da inexistência da violação dos princípios constitucionais da moralidade, legalidade e impessoalidade, bem como de dolo ou a intenção deliberada de omissão ou falta de fiscalização, uma vez que restou demonstrada a total impossibilidade de ele ter tomado conhecimento das irregularidades realizadas pelos servidores públicos.
31.2  Análise: as contrarrazões esboçadas no subitem 30.2 acima são suficientes para refutarem as alegações ora transcritas, desnecessário, portanto, deter-se à refutação de cada argumento, tendo em vista que os elementos dos autos são fartos quanto à comprovação da culpa in vigilando. Não há dúvidas de que o defendente foi omisso, assumindo o risco de o patrimônio público ser dilapidado por vários anos, sem que ele tenha tomado qualquer medida para evitar, contrariamente, tentou justificar o desvio de finalidade dos recursos, restando configurada a sua culpa, ou seja, o nexo causal entre a sua conduta e a irregularidade constatada, não havendo elementos capazes de elidir a sua responsabilidade. Desse modo, as suas alegações de defesa devem ser rejeitadas.
31.2.1  O responsável foi condenado na Ação de Improbidade Administrativa à multa civil, às seguintes cominações:
'a) suspensão dos seus direitos políticos por cinco anos;
b) proibição de contratar com o Poder Público ou receber incentivos fiscais ou creditícios, direta ou indiretamente, ainda que por intermédio de pessoa jurídica da qual seja sócio majoritário, pelo prazo de três anos;
c) pagamento de multa civil 30 vezes ao valor da remuneração mensal percebida à época dos fatos, enquanto prefeito municipal, revertida aos cofres do município de Mirante da Serra/RO;
d) ressarcimento integral do dano causado ao erário, no valor de R$ 16.041.185,10, solidariamente com os demais responsáveis, atualizados monetariamente e acrescidos de juros de mora;
e) pagamento de indenização pelos danos causados à coletividade do município de Mirante da Serra/RO, no valor de 16.041.185,10, solidariamente com os demais responsáveis, acrescidos de correção monetária e juros de mora, revertidos aos cofres do município de Mirante da Serra;
f) custas pro rata
31.2.2  Não foi condenado à perda da função pública porque na época da sentença não mais ocupava cargo público no qual houve a prática dos atos de improbidade (peça 99, p. 44) .
31.2.3  Em que pese a importância apurada estar incluída no objeto de ação judicial e ter sido proferida sentença de condenação dos responsáveis (peça 99) , verifica-se que o processo ainda não transitou em julgado, e se encontra pendente de julgamento de recurso. Desse modo, considerando que o prejuízo ainda não foi ressarcido ao erário, cabe propor a condenação do responsável ao débito apurado.'
REVELIA DOS RESPONSÁVEIS
Da validade das notificações:
37.  Preliminarmente, cumpre tecer breves considerações sobre a forma como são realizadas as comunicações processuais no TCU. A esse respeito, destacam-se o art. 179, do RI/TCU (Resolução 155, de 4/12/2002) e o art. 4º, III, § 1º, da Resolução TCU 170, de 30 de junho de 2004, in verbis:
'Art. 179. A citação, a audiência ou a notificação, bem como a comunicação de diligência, farse-ão:
I - mediante ciência da parte, efetivada por servidor designado, por meio eletrônico, fac-símile, telegrama ou qualquer outra forma, desde que fique confirmada inequivocamente a entrega da comunicação ao destinatário;
II - mediante carta registrada, com aviso de recebimento que comprove a entrega no endereço do destinatário;
III - por edital publicado no Diário Oficial da União, quando o seu destinatário não for localizado
 (...) 
Art. 3º As comunicações serão dirigidas ao responsável, ou ao interessado, ou ao dirigente de órgão ou entidade, ou ao representante legal ou ao procurador constituído nos autos, com poderes expressos no mandato para esse fim, por meio de:
I - correio eletrônico, fac-símile ou telegrama;
II - servidor designado;
III - carta registrada, com aviso de recebimento;
IV - edital publicado no Diário Oficial da União, quando o seu destinatário não for localizado, nas hipóteses em que seja necessário o exercício de defesa.
Art. 4º. Consideram-se entregues as comunicações:
I - efetivadas conforme disposto nos incisos I e II do artigo anterior, mediante confirmação da ciência do destinatário;
II - realizadas na forma prevista no inciso III do artigo anterior, com o retorno do aviso de recebimento, entregue comprovadamente no endereço do destinatário;
III - na data de publicação do edital no Diário Oficial da União, quando realizadas na forma prevista no inciso IV do artigo anterior.
§ 1º O endereço do destinatário deverá ser previamente confirmado mediante consulta aos sistemas disponíveis ao Tribunal ou a outros meios de informação, a qual deverá ser juntada ao respectivo processo. (...) '
38.  Bem se vê, portanto, que a validade da citação via postal não depende de que o aviso de recebimento seja assinado pelo próprio destinatário da comunicação, o que dispensa, no caso em tela, a entrega do AR em 'mãos próprias'. A exigência da norma é no sentido de o Tribunal verificar se a correspondência foi entregue no endereço correto, residindo aqui a necessidade de certeza inequívoca. 
39.  Não é outra a orientação da jurisprudência do TCU, conforme se verifica dos julgados a seguir transcritos:
'São válidas as comunicações processuais entregues, mediante carta registrada, no endereço correto do responsável, não havendo necessidade de que o recebimento seja feito por ele próprio.' (Acórdão 3648/2013-TCU-Segunda Câmara, relator José Jorge) ;
'É prescindível a entrega pessoal das comunicações pelo TCU, razão pela qual não há necessidade de que o aviso de recebimento seja assinado pelo próprio destinatário. Entregandose a correspondência no endereço correto do destinatário, presume-se o recebimento da citação.' (Acórdão 1019/2008-TCU-Plenário, relator Benjamin Zymler) ;
'As comunicações do TCU, inclusive as citações, deverão ser realizadas mediante Aviso de Recebimento - AR, via Empresa Brasileira de Correios e Telégrafos, bastando para sua validade que se demonstre que a correspondência foi entregue no endereço correto.' (Acórdão 1526/2007-TCU-Plenário, relator Aroldo Cedraz) .
40.  A validade do critério de comunicação processual do TCU foi referendada pelo Supremo Tribunal Federal, nos termos do julgamento do MS-AgR 25.816/DF, por meio do qual se afirmou a desnecessidade da ciência pessoal do interessado, entendendo-se suficiente a comprovação da entrega do 'AR' no endereço do destinatário:
'Ementa: agravo regimental. Mandado de segurança. Desnecessidade de intimação pessoal das decisões do tribunal de contas da união. art. 179 do Regimento Interno do TCU. Intimação do ato impugnado por carta registrada, iniciado o prazo do art. 18 da lei nº 1.533/51 da data constante do aviso de recebimento. Decadência reconhecida. Agravo improvido.
O envio de carta registrada com aviso de recebimento está expressamente enumerado entre os meios de comunicação de que dispõe o Tribunal de Contas da União para proceder às suas intimações.
O inciso II do art. 179 do Regimento Interno do TCU é claro ao exigir apenas a comprovação da entrega no endereço do destinatário, bastando o aviso de recebimento simples.'
Da revelia dos responsáveis Josiane Tereza Moreno Yasaka e João Paulo Leocádio
41.  No caso vertente, a citação de cada um dos responsáveis (Josiane Tereza Moreno Yasaka e João Paulo Leocádio) se deu em endereços provenientes de pesquisas de endereços realizadas pelo TCU (vide parágrafos acima) . No caso do Responsável Vitorino Cherque, a entrega das correspondências restou comprovada, conforme AR de peças 196 e 917. Quanto aos demais responsáveis, devido ao insucesso na tentativa de entrega das correspondências, a citação ocorreu mediante edital (peças 207-208, 211-212) .
42.  Importante destacar que, antes de promover a citação por edital, para assegurar a ampla defesa, buscaram-se outros meios possíveis para localizar e citar o responsável, nos limites da razoabilidade, fazendo juntar aos autos informação comprobatória dos diferentes meios experimentados que restaram frustrados, tal como se demonstrou no item anterior da presente instrução (Acórdão 4851/2017-TCU-Primeira Câmara, relator Augusto Sherman) .
43.  Nos processos do TCU, a revelia não leva à presunção de que seriam verdadeiras todas as imputações levantadas contra os responsáveis, diferentemente do que ocorre no processo civil, em que a revelia do réu opera a presunção da verdade dos fatos narrados pelo autor (Acórdão 1009/2018-TCU-Plenário, relator Bruno Dantas; 2369/2013-Plenário, relator Benjamin Zymler e 2449/2013-Plenário, relator Benjamin Zymler) . Dessa forma, a avaliação da responsabilidade do agente não pode prescindir da prova existente no processo ou para ele carreada. 
44.  Ao não apresentar sua defesa, os responsáveis deixaram de produzir prova da regular aplicação dos recursos sob sua responsabilidade, em afronta às normas que impõem aos gestores públicos a obrigação legal de, sempre que demandados pelos órgãos de controle, apresentar os documentos que demonstrem a correta utilização das verbas públicas, a exemplo do contido no art. 93 do Decreto-Lei 200/1967: 'Quem quer que utilize dinheiros públicos terá de justificar seu bom e regular emprego na conformidade das leis, regulamentos e normas emanadas das autoridades administrativas competentes.' 
45.  Mesmo as alegações de defesa não sendo apresentadas, considerando o princípio da verdade real que rege esta Corte, procurou-se buscar, em manifestações dos responsáveis na fase interna desta tomada de contas especial, se havia algum argumento que pudesse ser aproveitado a seu favor. 
46.  No entanto, os responsáveis não se manifestaram na fase interna, não havendo, assim, nenhum argumento que possa vir a ser analisado e posteriormente servir para afastar as irregularidades apontadas.
47.  Em se tratando de processo em que a parte interessada não se manifestou acerca das irregularidades imputadas, não há elementos para que se possa efetivamente aferir e reconhecer a ocorrência de boa-fé na conduta dos responsáveis, podendo este Tribunal, desde logo, proferir o julgamento de mérito pela irregularidade das contas, conforme os termos dos §§ 2º e 6º do art. 202 do RI/TCU (Acórdão 2064/2011-TCU-Primeira Câmara (relator Ubiratan Aguiar) , 6.182/2011-1ª Câmara (relator Weder de Oliveira) , 4.072/2010-1ª Câmara (relator Valmir Campelo) , 1.189/2009-1ª Câmara (relator Marcos Bemquerer) , 731/2008-Plenário (relator Aroldo Cedraz) .
48.  Dessa forma, os responsáveis Josiane Tereza Moreno Yasaka e João Paulo Leocádio devem ser considerados revéis, nos termos do art. 12, § 3º, da Lei 8.443/1992, uma vez que o responsável Vitorino Cherque apresentou defesa anteriormente.
49.  Importante ainda registrar que o município de Mirante da Serra/RO deve ser excluído do rol de responsáveis, consoante item 9.1 do Acórdão 8406/2020-TCU-1 ª Câmara, Relator Ministro Substituto Weder de Oliveira (peça 138) .
Da prescrição das pretensões punitiva e ressarcitória a cargo do TCU
50.  O Supremo Tribunal Federal - STF, no Recurso Extraordinário - RE 636.886, fixou a tese, com repercussão geral reconhecida, de que 'é prescritível a pretensão de ressarcimento ao erário fundada em decisão de Tribunal de Contas' (Tema 899) . Em que pese o questionamento acerca da abrangência da tese ali firmada, confirmada em embargos declaratórios julgados em agosto de 2021, no sentido de que se circunscreveria apenas ao processo de execução da condenação imposta pelo TCU (ou seja, inaplicável à pretensão de ressarcimento exercida no processo 'conhecimento' da TCE) , verifica-se que o STF, por meio de decisões prolatadas pelas suas duas turmas, tem decidido de forma reiterada que se aplica o prazo prescricional de 5 anos previsto na Lei 9.873/1999 às pretensões sancionatória e ressarcitória a cargo do Tribunal de Contas da União. 
51.  Seja por aplicação direta ou por analogia, a orientação sufragada é no sentido de que o prazo de 5 anos é compatível com a tese de que a ação e a execução prescrevem no mesmo prazo (Súmula 150 do STF) , bem como com o fato de que a Lei 9.873/1999 - que regulamenta o exercício de ação punitiva pela Administração Pública Federal, direta e indireta - regeria integralmente a prescrição no âmbito do TCU. Quanto a este último aspecto, o Ministro Luís Roberto Barroso, no voto exarado no julgamento do MS 32.201, embora tenha advertido que a atuação do TCU, em sua acepção clássica, não se qualifica como exercício do poder de polícia, ressaltou que a Lei 9.873/1999 assumiria vocação regulatória geral da prescrição do exercício da competência sancionadora da Administração Pública, sendo sua disciplina aplicável a qualquer ação punitiva da Administração Pública Federal, exceto àquelas esferas em que exista regulamentação específica. Ademais, em virtude da autonomia científica do Direito Administrativo, não haveria razão plausível para suprimir a omissão da Lei Orgânica do Tribunal de Contas da União, no tocante ao estabelecimento de um prazo prescricional próprio, valendo-se das normas de direito civil, e não das de direito administrativo.
52.  Eis algumas ementas que evidenciam o entendimento predominante do STF:
'Ementa: AGRAVO REGIMENTAL EM MANDADO DE SEGURANÇA. TOMADA DE CONTAS ESPECIAL. TRIBUNAL DE CONTAS DA UNIÃO. CONDENAÇÃO A RESSARCIMENTO AO ERÁRIO. PRESCRIÇÃO. MARCO INTERRUPTIVO. ART. 2°, II, DA LEI 9.873/1999. ATO INEQUÍVOCO DE APURAÇÃO DO FATO. DISCUSSÃO. DIREITO LÍQUIDO E CERTO. DEMONSTRAÇÃO. INOCORRÊNCIA. SUBSISTÊNCIA DA DECISÃO AGRAVADA. AGRAVO A QUE SE NEGA PROVIMENTO. I - As razões do agravo regimental são inaptas para desconstituir os fundamentos da decisão agravada, que, por isso, se mantêm hígidos. II - Aplicando-se a regulamentação da Lei 9.873/1999 ao caso concreto, observa-se que a pretensão sancionatória do TCU, em relação aos atos praticados pelo impetrante, levando-se em consideração a ocorrência de 5 causas interruptivas da prescrição, não teria sido fulminada pelo decurso do tempo. III - A pretensão do recorrente, fundada na discussão sobre os fatos apontados como marcos interruptivos da prescrição da pretensão punitiva da Administração Pública, refoge aos estreitos limites do mandamus, ante a ausência de liquidez e certeza do direito pleiteado. IV - Agravo regimental a que se nega provimento. MS 36067 ED-AgR. Órgão julgador: Segunda Turma. Relator (a) : Min. RICARDO LEWANDOWSKI. Julgamento: 18/10/2019.'
'Ementa: AGRAVO REGIMENTAL EM RECLAMAÇÃO. TRIBUNAL DE CONTAS DA UNIÃO. TOMADA DE CONTA ESPECIAL. PRESCRIÇÃO DA PRETENSÃO PUNITIVA. RECONHECIDA EM DECISÃO DO SUPREMO TRIBUNAL FEDERAL. PRESCRITIBILIDADE DO RESSARCIMENTO AO ERÁRIO FUNDADA EM DECISÃO DE TRIBUNAL DE CONTAS. AÇÃO DE IMPROBIDADE ADMINISTRATIVA COM PEDIDO DE RESSARCIMENTO JÁ EM CURSO. AGRAVO REGIMENTAL A QUE SE NEGA PROVIMENTO. I - O acórdão do TCU determinou a formação de processo administrativo para avaliarem, efetivamente, a eventual responsabilização do agravado para o ressarcimento do dano ao erário, contrariando, assim, autoridade desta Corte no MS 35.512/DF, uma vez que houve a concessão da segurança para declarar a ocorrência da prescrição da pretensão punitiva do TCU em relação às infrações imputadas a ele, destacando-se que a União poderia perseguir os valores referentes ao ressarcimento dos danos na esfera judicial. II - Agravo regimental a que se nega provimento. (Rcl 39497 AgR. Órgão julgador: Segunda Turma. Relator (a) : Min. RICARDO LEWANDOWSKI. Julgamento: 10/10/2020) '
'Ementa: MANDADO DE SEGURANÇA. DIREITO ADMINISTRATIVO. TRIBUNAL DE CONTAS DA UNIÃO. SERVIDOR DA SECRETARIA DE SAÚDE DO ESTADO DO ACRE. FISCALIZAÇÃO OMISSA E DEFICIENTE NA EXECUÇÃO DE DOIS CONVÊNIOS FIRMADOS ENTRE A SECRETARIA ESTADUAL E O MINISTÉRIO DA SAÚDE. APLICAÇÃO DE MULTA. ARTS. 28, II, E 58, II, DA LEI 8.443/1992. ART. 268, II, DO REGIMENTO INTERNO DO TCU. PRESCRIÇÃO DA PRETENSÃO SANCIONATÓRIA. OCORRÊNCIA. APLICAÇÃO DA LEI 9.873/1999. PRECEDENTES DESTE STF. MEDIDA LIMINAR DEFERIDA E RATIFICADA NO EXAME DE MÉRITO. SEGURANÇA CONCEDIDA PARA AFASTAR A MULTA APLICADA. 1. A prescrição da pretensão punitiva do TCU é regulada pela Lei 9.873/1999, descabendo a aplicação do prazo decenal previsto na legislação civil (art. 205 do Código Civil) . Ao revés, incide o prazo quinquenal previsto na Lei 9.873/1999 (MS 32201, Rel. Min. Roberto Barroso, PRIMEIRA TURMA, DJe 7/8/2017; MS 35.512-AgR, Rel. Min. Ricardo Lewandowski, SEGUNDA TURMA, DJe 21/6/2019) . 2. In casu, na linha do parecer apresentado pelo Ministério Público Federal e da decisão liminar de minha lavra, é inequívoca a superação do prazo prescricional quinquenal. Os ilícitos apontados pela Corte de Contas ocorreram em julho de 2006, tendo o processo de auditoria sido instaurado em 9/10/2006. A ordem de citação do responsável para a audiência, por sua vez, ocorreu em 25/6/2007. Entretanto, a decisão condenatória recorrível foi exarada somente em 31/5/2016, data da prolação do Acórdão 3513/2016-TCU-Primeira Câmara. 3. Ex positis, CONCEDO A SEGURANÇA unicamente para afastar a sanção de multa aplicada ao impetrante, nos autos da Tomada de Contas Processo 023.288/2006-0, máxime da ocorrência de prescrição da pretensão punitiva do Tribunal de Contas da União. MS 35940. (Órgão julgador: Primeira Turma. Relator (a) : Min. LUIZ FUX. Julgamento: 16/06/2020) .'
53.  Essa orientação também foi seguida nas seguintes decisões monocráticas: MS 36.127-MC/DF e MS 35.940-MC/DF, Rel. Min. Luiz Fux; MS 35.294, MS 35.539/DF e MS 35.971-TP/DF, Rel. Min. Marco Aurélio; MS 34.256 MC/DF, MS 36.054-MC e MS 36.067-MC/DF, Rel. Min. Ricardo Lewandowski.
54.  O Supremo Tribunal Federal tem se pronunciado no sentido de reconhecer não só a aplicação da prescrição quinquenal com fulcro na interpretação da Lei 9.873/1999, mas também a incidência dos marcos interruptivos do prazo prescricional consignados na referida lei, tantas vezes quanto presentes os suportes fáticos (MS 32201, Relator: Min. Roberto Barroso) . 
55.  Entendimento que também foi adotado nas seguintes decisões monocráticas: MS 36.054, MS 34.256-MC, MS 35.512 e MS 36.067-MC, todos de relatoria do Min. Ricardo Lewandowski; MS 35.294, MS 35.539 e MS 35.971-TP, todos de relatoria do Min. Marco Aurélio; MS 32.201, Rel. Min. Roberto Barroso, e MS 36.127-MC e MS 35.940-MC, Min. Luiz Fux.
56.  Em relação ao termo inicial da contagem do prazo prescricional, o 'caput' do art. 1º da Lei 9.873/1999 oferece solução que não destoa do modelo adotado pelo TCU no incidente de uniformização de jurisprudência, em que se examinou a prescrição da pretensão punitiva, nos termos do Acórdão 1441/2016-TCU-Plenário (rel. min. Benjamin Zymler) , com a adição da particularidade de explicitar o caso de infrações permanentes ou continuadas:
a) Regra geral: 'data da prática do ato' (o que equivale a 'ocorrência da irregularidade sancionada') ;
b) Regra especial: 'no caso de infração permanente ou continuada, do dia em que tiver cessado'.
57.  A Lei 9.873/1999, no art. 2º, estabelece as causas interruptivas da prescrição punitiva, consoante abaixo transcrito, já na redação conferida pela Lei 11.941/2009:
'Art. 2º Interrompe-se a prescrição da ação punitiva:
I - pela notificação ou citação do indiciado ou acusado, inclusive por meio de edital;
II - por qualquer ato inequívoco, que importe apuração do fato;
III - pela decisão condenatória recorrível.
IV - por qualquer ato inequívoco que importe em manifestação expressa de tentativa de solução conciliatória no âmbito interno da administração pública federal.'
58.  O quadro a seguir indica alguns eventos processuais, ocorridos no curso de uma TCE (fase interna e externa) - instaurada em razão de irregularidades na aplicação de recursos da União transferidos a entes subnacionais - que poderiam ser enquadrados nas causas de interrupção da prescrição acima apontadas, sem prejuízo, é claro, de outras ocorrências fáticas elegíveis como marco interruptivo, a depender da forma de proceder de cada entidade ou órgão tomador de contas.
	I - pela notificação ou citação do indiciado ou acusado, inclusive por meio de edital;
	 (i) notificação no âmbito do procedimento administrativo de ressarcimento previamente à instauração da TCE;
 (ii) notificação efetuada pelo órgão tomador de contas acerca da instauração da TCE;
 (iii) ato que ordenar a citação efetuada pelo TCU.
*Data da ciência da notificação ou citação pelos responsáveis ou de publicação do edital no DOU.

	II - por qualquer ato inequívoco, que importe apuração do fato
* procedimento que evidencie a apuração dos fatos irregulares, com o objetivo quantificar o dano e identificar possíveis responsáveis.
	 (i) relatório de sindicância ou PAD;
 (ii) relatório de apuração de irregularidades referente ao processo administrativo prévio à instauração da TCE;
 (iii) relatórios de fiscalização, pareceres, despachos, informações e memorandos relacionados à apuração dos fatos irregulares;
 (iv) relatório do tomador de contas;
 (v) relatório do controle interno; 
 (vi) termo de instauração ou designação de instauração da TCE;
 (vii) autuação da TCE no TCU; entre outras causas.
*Há quem inclua nesse grupo diligências que comprovam providências do responsável sobre as irregularidades investigadas.

	III - pela decisão condenatória recorrível.
	 (i) Verifica-se apenas no âmbito do TCU com a data da prolação do acórdão condenatório recorrível.

	IV - por qualquer ato inequívoco que importe em manifestação expressa de tentativa de solução conciliatória no âmbito interno da administração pública federal.
	 (i) pedido de parcelamento;
 (ii) pagamento parcial do débito;
 (iii) qualquer manifestação do responsável que demonstre claramente a sua intenção de recolher o débito.

59.  Bem se vê, portanto, que haveria uma multiplicidade de causas de interrupção da prescrição, conforme se depreende do art. 2º da Lei 9.873/1999. Tal exegese encontra respaldo em precedentes do STF, a exemplo do que se decidiu no julgamento do MS 36067 (Rel. Min. Ricardo Lewandowski) , com destaque para trecho do voto em que o Relator reconhece cinco causas de interrupção da prescrição, in verbis:
' (...) Assim, faz-se necessário levar em consideração que, apesar de os fatos objeto da apuração conduzida pela Corte de Contas remontarem aos anos de 1999 e 2000, período no qual o impetrante era Secretário de Saúde municipal, o Tribunal de Contas da União deu prosseguimento à tomada de contas especial por ter constatado a ocorrência de 5 causas interruptivas da prescrição, a saber: a) relatório de auditoria em conjunto realizada pelo Denasus e pela Secretaria Federal de Controle, lavrado em 06/07/2001, sendo este, certamente, um ato inequívoco que importou a apuração do fato (art. 2º, II, da Lei n. 9.873/1999) ; b) instauração de tomada de contas especial pelo FNS, ocorrida em 05/10/2005, sendo este também, certamente, um ato inequívoco que importou a apuração do fato (art. 2º, II, da Lei n. 9.873/1999) ; c) a autuação da presente tomada de contas especial no âmbito do Tribunal de Contas da União, ocorrida em 12/08/2008, sendo este também, certamente, um ato inequívoco que importou a apuração do fato (art. 2º, II, da Lei n. 9.873/1999) ; d) o ato que ordenou a citação do responsável, ora impetrante, ocorrida em 12/07/2010 (art. 2º, I, da Lei n. 9.873/1999) ; e e) o exercício do poder punitivo ocorrido em 20/06/2012, data da prolação do Acórdão 1563/2012-TCU-Plenário (art. 2º, III, da Lei n. 9.873/1999) .'
60.  No caso concreto, tendo como parâmetro a tese firmada pelo STF, no RE 636.886, no sentido de que ambas as pretensões do TCU (sancionatória e ressarcitória) sujeitam-se ao prazo prescricional de 5 anos previsto na Lei 9.873/1999, considerando, ainda, o sistema prescricional descrito na citada lei, inclusive as causas de suspensão e de interrupção da prescrição, temos os seguintes eventos processuais:
a)   'Datas das práticas dos atos' (termo inicial para contagem dos prazos prescricionais) : data estabelecida da apresentação da prestação de contas 18/2/2014 (peça 4) ;
b) nota técnica 8531/2014-CPCRFF/CGCP/DEFNAS, de 26/11/2014 (peça 10) , que analisou a prestação de contas com base no Relatório de Fiscalização da CGU 37044 - 38º Sorteio;
c) Notificação do responsável Vitorino Cherque, por intermédio do edital 35/2015, publicado no DOU 17, em 26/1/2015 (peça 16) , por meio do edital 355/2016, publicado no DOU 189, em 30/9/2016 (peça 42) ;
d) nota técnica 4151/CPCRFF/CGPC/DFNAS, de 16/9/2015 (peça 22) , que complementa a nota técnica anterior;
e) nota técnica 725/2016/CPCRFF/CGPC/DFNAS/SNAS/MDS, de 14/4/2016 (peça 29) , que complementa as notas técnicas anteriores;
f) nota técnica 1172/2016/CGPC/DFNAS/SNAS/MDS, de 6/9/2016 (peça 36) , que complementa a nota técnica anterior;
g) nota técnica 482/2017/ CPCRFF/DFNAS/CGPC/DFNAS, de 6/4/2017 (peça 43) , que complementa a nota técnica anterior;
h)   Relatório de TCE nº 44/2017, de 12/6/2017 (peça 49) ;
i) Despacho do titular da unidade técnica autorizando a realização da citação e audiência propostas: 29/6/2018 (peça 62) 
j) Parecer do MP/TCU se posicionando sobre a inclusão no rol de responsáveis de Josiane Tereza Moreno Yasaka e João Paulo Leocádio, de 24/6/2020 (peça 137) ;
k) Acórdão 804/2020-TCU-Primeira Câmara, que determina a inclusão dos responsáveis mencionados na alínea anterior no polo passivo do processo.
61.  Analisando-se a sequência de eventos processuais enumerados no item anterior, os quais teriam o condão de interromper a prescrição da ação punitiva desta Corte no entender do STF, observa-se que não teria transcorrido o prazo prescricional de 5 (cinco) anos entre cada evento processual e o seguinte. Portanto, mesmo levando-se em consideração o entendimento do STF, não teria ocorrido a prescrição da pretensão sancionatória e ressarcitória a cargo do TCU.
CONCUSÃO
62.  Em face da análise promovida na seção 'Exame Técnico', verifica-se que as alegações de defesa apresentadas pelo responsável Vitorino Cherque não foram suficientes para sanar as irregularidades, devendo ser rejeitadas
63.  Os responsáveis Josiane Tereza Moreno Yasaka e João Paulo Leocádio não lograram comprovar a boa e regular aplicação dos recursos, instados a se manifestar, optaram pelo silêncio, configurando a revelia, nos termos do § 3º, do art. 12, da Lei 8.443/1992. Ademais, inexistem nos autos elementos que demonstrem a boa-fé dos responsáveis ou a ocorrência de outras excludentes de culpabilidade.
64.  Verifica-se que não houve a prescrição da pretensão punitiva, conforme análise já realizada.
65.  Tendo em vista que não constam dos autos elementos que permitam reconhecer a boa-fé do responsável, sugere-se que as suas contas sejam julgadas irregulares, nos termos do art. 202, § 6º, do RI/TCU, com a imputação do débito atualizado monetariamente e acrescido de juros de mora, nos termos do art. 202, § 1º do RI/TCU, descontado o valor eventualmente recolhido, com a aplicação da multa prevista no art. 57 da Lei 8.443/1992 ao responsável Vitorino Cherque.
PROPOSTA DE ENCAMINHAMENTO
66.  Diante do exposto, submetemos os autos à consideração superior, propondo ao Tribunal:
a)   rejeitar as alegações de defesa apresentadas pelo Vitorino Cherque;
b)   considerar revéis os responsáveis, Josiane Tereza Moreno Yasaka e João Paulo Leocádio, para todos os efeitos, dando-se prosseguimento ao processo, com fulcro no art. 12, § 3º, da Lei 8.443/1992;
c)   julgar irregulares, nos termos dos arts. 1º, I, 16, III, 'a' e 'c', da Lei 8.443/1992, c/c os arts. 19 e 23, III, da mesma Lei, as contas dos responsáveis Vitorino Cherque, ex-prefeito de Mirante da Serra/RO, gestão 2009-2012 e 2013 a abril 2014, Josiane Tereza Moreno Yasaka, coordenadora de Contabilidade do município à época dos fatos, e João Paulo Leocádio, secretário municipal de Administração, Finanças e Planejamento à época dos fatos, condenando-os solidariamente ao pagamento das importâncias a seguir especificadas, atualizadas monetariamente e acrescidas dos juros de mora, calculadas a partir das datas discriminadas até a data da efetiva quitação do débito, fixando-lhes o prazo de quinze dias, para que comprove, perante o Tribunal, o recolhimento das referidas quantias aos cofres do Fundo Nacional de Assistência Social, nos termos do art. 23, III, 'a', da citada lei, c/c o art. 214, III, 'a', do RI/TCU.
Débitos relacionados aos responsáveis
	VALOR ORIGINAL (R$) 
	DATA DA OCORRÊNCIA

	80.000,00
	9/2/2012

	27,80
	2/3/2012

	321,55
	16/5/2012

	98,15
	16/5/2012

	376,70
	16/5/2012

	375,04
	29/5/2012

	20.000,00
	8/6/2012

	1.877,07
	12/6/2012

	17.000,00
	16/7/2012

	1.430,10
	1/8/2012

	3.389,24
	8/8/2012

	1.555,88
	22/8/2012

	240,68
	27/9/2012

	29,98
	30/11/2012

	4.000,00
	30/11/2012

	2.000,00
	30/11/2012

	31.000,00
	27/9/2012

	9.000,00
	6/12/2012

	4.500,00
	21/12/2012

	708,70
	24/7/2012

	1.690,54
	14/8/2012

	31.000,00
	27/9/2012

	1.188,30
	13/11/2012

	2.000,00
	6/12/2012

	17.500,00
	6/12/2012

	9.500,00
	21/12/2012

	573,70
	15/2/2012

	256,10
	3/4/2012

	98,15
	16/5/2012

	769,90
	16/5/2012

	375,04
	16/5/2012

	1.877,07
	8/6/2012

	10.000,00
	12/6/2012

	1.345,14
	18/7/2012

	2.649,62
	8/8/2012

	739,62
	8/8/2012

	1.555,88
	8/8/2012

	168,08
	14/8/2012

	26,24
	14/8/2012

	7.000,00
	30/11/2012

	2.000,00
	6/12/2012

	75.000,00
	6/1/2012

	75.000,00
	20/1/2012

	59.500,00
	30/3/2012

	15.000,00
	4/4/2012

	1.000,00
	4/4/2012

	509,88
	16/5/2012

	16.000,00
	21/5/2012

	1.941,70
	18/7/2012

	266,00
	18/7/2012

	10.000,00
	18/7/2012

	82,50
	24/7/2012

	14,00
	24/7/2012

	346,59
	8/8/2012

	154,33
	8/8/2012

	4.000,00
	20/8/2012

	91,79
	5/9/2012

	472,00
	5/9/2012

	13.300,00
	27/9/2012

	123,00
	2/10/2012

	321,10
	13/11/2012

	3.952,46
	13/11/2012

	16,90
	13/11/2012

Valor atualizado do débito (com juros) em 17/10/2022: 1.022.644,86
d)   Aplicar, individualmente, aos responsáveis Vitorino Cherque, Josiane Tereza Moreno Yasaka e João Paulo Leocádio a multa prevista no art. 57 da Lei 8.443/1992 c/c o art. 267 do RI/TCU, fixando-lhe o prazo de quinze dias, a contar da notificação, para que comprove, perante o Tribunal (art. 214, III, 'a', do RI/TCU) , o recolhimento da dívida aos cofres do Tesouro Nacional, atualizada monetariamente desde a data do acórdão que vier a ser proferido por este Tribunal até a data do efetivo recolhimento, se paga após o vencimento, na forma da legislação em vigor;
e)   autorizar, desde logo, a cobrança judicial das dívidas, caso não atendidas as notificações, na forma do disposto no art. 28, II, da Lei 8.443/1992;
f)   autorizar também, desde logo, se requerido, com fundamento no art. 26, da Lei 8.443, de 1992, c/c o art. 217, §1º do RI/TCU, o parcelamento das dívidas em até 36 parcelas, incidindo, sobre cada parcela, corrigida monetariamente, os correspondentes acréscimos legais, fixando-lhe o prazo de quinze dias, a contar do recebimento da notificação, para comprovar, perante o Tribunal, o recolhimento da primeira parcela, e de trinta dias, a contar da parcela anterior, para comprovar os recolhimentos das demais parcelas, devendo incidir, sobre cada valor mensal, atualizado monetariamente, os juros de mora devidos, no caso do débito, na forma prevista na legislação em vigor, alertando os responsáveis de que a falta de comprovação do recolhimento de qualquer parcela importará o vencimento antecipado do saldo devedor, nos termos do § 2º do art. 217 do RI/TCU; 
g)   enviar cópia do Acórdão a ser prolatado à Procuradoria da República no Estado de Rondônia/RO, nos termos do § 3º do art. 16 da Lei 8.443/1992, c/c o § 7º do art. 209 do RI/TCU, para adoção das medidas cabíveis; e
h)   enviar cópia do Acórdão que vier a ser proferido Fundo Nacional de Assistência Social e aos responsáveis, para ciência;
i)   informar à Procuradoria da República no Estado no Estado de Rondônia - RO, ao Fundo Nacional de Assistência Social e aos responsáveis que a presente deliberação, acompanhada do Relatório e do Voto que a fundamenta, está disponível para a consulta no endereço www.tcu.gov.br/acordaos, além de esclarecer que, caso requerido, o TCU poderá fornecer sem custos as correspondentes cópias, de forma impressa; e
j)   informar à Procuradoria da República no Estado no Estado de Rondônia - RO que, nos termos do parágrafo único do art. 62 da Resolução TCU 259/2014, os procuradores e membros do Ministério Público credenciados nesta Corte podem acessar os presentes autos de forma eletrônica e automática, ressalvados apenas os casos de eventuais peças classificadas como sigilosas, as quais requerem solicitação formal.".
O MP/TCU, representado pelo subprocurador-geral Paulo Soares Bugarin, manifestou-se conforme a seguir[footnoteRef:3]: [3:  Peça 217.] 
"Trata-se de tomada de contas especial instaurada pelo Ministério de Desenvolvimento Social (MDS) , em desfavor do Sr. Vitorino Cherque, ex-prefeito, em razão da impugnação total das despesas executadas com recursos transferidos ao Município de Mirante da Serra/RO pelo Fundo Nacional de Assistência Social (FNAS) , no exercício de 2012, na modalidade fundo a fundo, a título de cofinanciamento federal de ações continuadas de assistência social, no âmbito do Sistema Único de Assistência Social (SUAS) , que tinham por objeto a execução dos Serviços de Proteção Social Básica e Proteção Social Especial.
2.  Na instrução acostada à peça 134, a SecexTCE propôs que as contas do ex-prefeito, que também foi ouvido em audiência, fossem julgadas irregulares, condenando-o ao recolhimento do débito de R$ 270.244,27 e aplicando-lhe as multas previstas nos arts. 57 e 58 da Lei 8.443/92.
3.  Ao me manifestar sobre tal proposta, embora tenha concordado com a análise dos elementos adicionais de defesa promovida pela unidade técnica, divergi do encaminhamento sugerido pelas seguintes razões (peça 137) :
'12. Com efeito, o exame das sentenças proferidas na ação penal (peça 98) e na ação civil pública de improbidade administrativa (peça 99) deixa claro que os recursos públicos federais, que foram depositados em outras contas bancárias do Município, foram desviados por servidores municipais que ainda não estão respondendo pelo débito apurado na presente tomada de contas especial.
13. Note-se que a simples exclusão do Município do rol de responsáveis não elimina o dano de R$ 277.092,25 causado aos cofres públicos federais, que deve ser reparado.
14. Neste caso, uma solução seria atribuir o débito integral de R$ 547.336,52 ao ex-prefeito, mas, para isso, seria necessário citá-lo novamente, pois foi ouvido para se defender ou ressarcir apenas uma parte deste valor.
15. Não obstante entenda que o ex-prefeito deva responder pelo valor total do dano apurado, não vislumbro, diante dos novos elementos acostados aos autos, como deixar de atribuir responsabilidade solidária também aos servidores que confessaram a prática de desvio de recursos públicos das contas do Município de Mirante da Serra/RO.'
4.  Desse modo, propugnei, naquela ocasião, pela citação dos responsáveis Josiane Tereza Moreno Yasaka, João Paulo Leocádio e Vitorino Cherque, para apresentarem alegações de defesa acerca das irregularidades apuradas nesta TCE ou recolherem aos cofres do FNAS, solidariamente, a importância original de R$ 547.336,52, com acréscimos legais calculados conforme valores e datas indicados nas tabelas contidas na proposta de encaminhamento da instrução inicial (peça 60, p. 12-15) .
5.  Por meio do Acórdão 8406/2020-TCU-Primeira Câmara, esta Corte referendou a mencionada proposta e, além disso, acolheu os elementos complementares de defesa apresentados pelo Município de Mirante da Serra/RO, excluindo-o do rol de responsáveis (peça 138) .
6.  Promovidas as citações, nenhum dos responsáveis encaminhou suas alegações de defesa.
7.  A unidade técnica, então, reproduziu a análise das alegações de defesa anteriormente apresentadas por Vitorino Cherque, realizada na instrução anterior (peça 134) , que concluiu não serem suficientes para sanar as irregularidades, devendo ser rejeitadas.
8.  Além disso, assinalou a não ocorrência da prescrição prevista na Lei 9.873/99, tendo em vista os eventos processuais que interromperam o prazo geral de cinco anos e intercorrente de três anos (peça 214, p. 25-26) .
9.  Registro que tal análise se encontra em consonância com os dispositivos da Resolução-TCU 344/2022, que regulamentou a prescrição para o exercício das pretensões punitiva e de ressarcimento no âmbito do Tribunal de Contas da União.
10.  Desse modo, considerando adequada a análise realizada na instrução técnica (peça 214) , este representante do Ministério Público de Contas manifesta-se de acordo com a proposta de encaminhamento da SecexTCE, no sentido de julgar irregulares as contas dos responsáveis Vitorino Cherque, Josiane Tereza Moreno Yasaka e João Paulo Leocádio, condenando-os ao recolhimento do valor original de R$ 547.336,52, e aplicando-lhes, individualmente, a multa prevista no art. 57 da Lei 8.443/1992.".
É o relatório.

Deraldo Manoel Pereira Filho (OAB/RO 933) e Elaine Lugão Alves (OAB/RO 4.232), representando o município de Mirante da Serra/RO; Ricardo Oliveira Junqueira (OAB/RO 4.477) e Ariane Maria Guarido Xavier (OAB/RO 3.367), representando Vitorino Cherque.

Subprocurador-Geral Paulo Soares Bugarin.

TOMADA DE CONTAS ESPECIAL. FNAS. TRANSFERÊNCIA DE RECURSOS PARA O PSB E O PSE 2012. IMPUGNAÇÃO TOTAL DAS DESPESAS. CITAÇÃO. REJEIÇÃO DAS ALEGAÇÕES DE DEFESA DE UM DOS RESPONSÁVEIS. REVELIA DOS DEMAIS RESPONSÁVEIS. CONTAS IRREGULARES. DÉBITO E MULTA. COMUNICAÇÕES.

TOMADA DE CONTAS ESPECIAL (TCE)

Unidade de Auditoria Especializada em Tomada de Contas Especial (AudTCE).

Em exame, tomada de contas especial instaurada pelo antigo Ministério do Desenvolvimento Social (MDS) em desfavor do Sr. Vitorino Cherque, ex-prefeito de Mirante da Serra/RO (2009-2012 e 2013 a abril/2014) , em razão da impugnação total das despesas realizadas em 2012 com recursos transferidos ao município pelo Fundo Nacional de Assistência Social (FNAS) , na modalidade fundo a fundo, a título de cofinanciamento federal de ações continuadas de assistência social, no âmbito do Sistema Único de Assistência Social (Suas) .
Examinada a prestação de contas encaminhada pelo município, por meio de notas técnicas[footnoteRef:2], tendo como base os resultados da fiscalização realizada pela Controladoria-Geral da União, em trabalho realizado in loco no município, após as devidas notificações e ante a não comprovação dos gastos realizados em 2012 com recursos do FNAS, o MDS impugnou despesas no valor total de R$ 550.309,52[footnoteRef:3], que incluiu a aplicação dos recursos transferidos em 2012 e o saldo reprogramado de exercícios anteriores, apontou que R$ 277.092,25, correspondentes a recursos que deveriam ter sido aplicados no Piso Básico Fixo[footnoteRef:4], foram transferidos para outras contas do município, não sendo possível comprovar o uso na finalidade indicada, e destacou, ainda, que não foi comprovada regular aplicação de recursos no valor de R$ 270.244,27. [2:  Vide notas técnicas 8531/2014 - CPCRFF/CGPC/DEFNAS, de 26/11/2014 (peça 10) , 4151/2015 - CPCRFF/CGPC/DEFNAS, de 16/9/2015, 725/2016 - CPCRFF/CGPC/DEFNAS, de 14/4/2016, 1.712/2016 - CPCRFF/CGPC/DEFNAS, de 6/9/2016, e 482/2017 - CPCRFF/CGPC/DEFNAS, de 6/4/2017 (peças 10, 22, 29, 36 e 43) .]  [3:  Vide nota técnica 482/2017-CPCRFF/CGPC/DEFNAS (peça 43) .]  [4:  Vide tabela referente à movimentação financeira da conta constante da nota técnica 1712/2016- CPCRFF/CGPC/DEFNAS (peça 16, p. 3) .] 
O tomador de contas concluiu que a responsabilidade pelo dano deveria ser atribuída ao Sr. Vitorino Cherque[footnoteRef:5], entendimento corroborado pelo órgão de controle interno[footnoteRef:6]. [5:  Relatório do tomador de contas especial 44/2017 (peça 49) .]  [6:  Peças 50-52.] 
Na instrução inicial[footnoteRef:7], a então SecexTCE assinalou que o valor das despesas impugnadas no exercício correspondeu a R$ 547.336,52, explicando que a divergência em relação ao débito apurado pelo MDS se devia a uma transferência online lançada como despesa pelo órgão repassador, embora no extrato conste como receita[footnoteRef:8], e a erro de digitação em um lançamento de despesa[footnoteRef:9]. [7:  Peça 60.]  [8:  Piso Básico Variável II, em 3/10/2012, no valor de R$ 3.000,00, peça 7, p. 42.]  [9:  Lançamento de 18/7/2012, R$ 1.941,70, no extrato, peça 6, p. 7; R$ 1.914,70, registrado pelo órgão repassador, peça 36, p. 3.] 
Quanto à realização de despesas em relação às quais não foi feita a comprovação da boa e regular aplicação de recursos, atribuiu a responsabilidade ao ex-prefeito. No que tange aos a recursos transferidos para outras contas do município, não sendo possível comprovar o uso na finalidade indicada, concluiu que o município deveria ser citado. Propôs, ainda, a realização de audiência do Sr. Vitorino Cherque pela utilização de recursos do Piso Básico Fixo com desvio de finalidade.
Realizadas as citações e a audiência, o ex-prefeito e o município mantiveram-se silentes.
A secretaria considerou que havia restado configurada a revelia do ex-prefeito e do município. Entretanto, propôs a concessão de novo e improrrogável prazo para que o município recolhesse a importância devida[footnoteRef:10]. O MP/TCU, representado pelo subprocurador-geral Paulo Soares Bugarin, anuiu à proposta[footnoteRef:11]. [10:  Peças 76-78.]  [11:  Peça 79.] 
Acolhi as propostas, sendo proferido o Acórdão 7572/2019-TCU-Primeira Câmara, em que o Colegiado declarou a revelia do município de Mirante da Serra/RO e do Sr. Vitorino Cherque e fixou novo e improrrogável prazo para que o ente municipal comprovasse o recolhimento do débito que lhe foi atribuído aos cofres do FNAS.
Após serem notificados do referido acórdão, o município de Mirante da Serra/RO e o Sr. Vitorino Cherque se manifestaram pelo afastamento da responsabilização.
Considerando que a deliberação combatida apenas fixou, em seu item 9.2, novo e improrrogável prazo de quinze dias para comprovação do recolhimento do débito, aquiesci à análise empreendida pela Secretaria de Recursos (Serur) e recebi os expedientes e seus anexos, nos termos do parágrafo único do art. 279 do RI/TCU. Em seguida, restituí os autos à SecexTCE, para prosseguimento da análise.
O município aduziu informações, lastreadas em decisões judiciais[footnoteRef:12], que demonstraram que não obteve benefício com a transferência dos recursos do Piso Básico Fixo para outras contas bancárias de sua titularidade, devendo, portanto, ser excluído da relação processual. Com efeito, conforme restou esclarecido na operação "Cerberus", deflagrada pela Polícia Federal, que os recursos foram desviados pela Sra. Josiane Tereza Moreno Yasaka, então ocupante do cargo em comissão de coordenadora de contabilidade e pelo Sr. João Paulo Leocádio, na condição de secretário municipal de Administração, Finanças e Planejamento[footnoteRef:13], os quais foram afastados dos cargos que ocupavam. [12:  Peças 98-99.]  [13:  Peça 134.] 
A unidade instrutiva concluiu que a defesa encaminhada não foi suficiente para sanar as irregularidades, devendo ser rejeitada.
Diante disso, propôs que as contas do ex-prefeito fossem julgadas irregulares, com condenação ao recolhimento do débito de R$ 270.244,27 e aplicação das multas previstas nos arts. 57 e 58 da Lei 8.443/1992[footnoteRef:14]. [14:  Peça 134.] 
O MP/TCU, novamente representado pelo subprocurador-geral Paulo Soares Bugarin, manifestou-se de acordo com a análise dos elementos adicionais de defesa promovida pela unidade instrutiva[footnoteRef:15], mas divergiu do encaminhamento sugerido, assinalando que deveria ser atribuída integralidade do débito de R$ 547.336,52 ao ex-prefeito, solidariamente com os servidores que confessaram a prática de desvio de recursos públicos das contas do município de Mirante da Serra/RO. [15:  Peça 137.] 
Acolhi a proposta da unidade instrutiva, com os aprimoramentos sugeridos pelo MP/TCU, e a submeti ao Colegiado, que a adotou, no Acórdão 8406/2020-TCU-Primeira Câmara[footnoteRef:16]. [16:  Peça 138.] 
Promovidas as citações, nenhum dos responsáveis encaminhou alegações de defesa.
A unidade instrutiva, então, reproduziu a análise das alegações de defesa anteriormente apresentadas pelo Sr. Vitorino Cherque, realizada na instrução anterior[footnoteRef:17], propondo, ao final, considerar revéis a Sra. Josiane Tereza Moreno Yasaka e o Sr. João Paulo Leocádio e rejeitar as alegações de defesa apresentadas pelo Sr. Vitorino Cherque, julgando as contas pela irregularidade e condenando-os ao pagamento do débito de multa prevista no art. da Lei 8.443/1992. [17:  Peça 134.] 
O MP/TCU, mais uma vez representado pelo subprocurador-geral Paulo Soares Bugarin[footnoteRef:18], considerou adequada a análise realizada pela unidade instrutiva. [18:  Peça 217.] 
II
Acolho, na essência, as análises da unidade instrutiva, às quais anuiu o MP/TCU, e as adoto como razões de decidir.
O Sr. Vitorino Cherque não logrou trazer aos autos elementos capazes de comprovar a boa e regular aplicação dos recursos impugnados.
Quanto à ação penal mencionada pelo Sr. Vitorino Cherque, que tramitou no Tribunal Regional Federal da 1ª Região[footnoteRef:19], trancada em relação ao responsável em virtude de habeas corpus, o responsável não forneceu comprovação de que os fatos e condutas abordados no referido processo eram os mesmos tratados na presente TCE. Ademais, não comprovou a existência de sentença judicial absolvendo-o por inexistência do fato ou negativa de autoria.  [19:  Processo 0003590-11.2015.4.01.4101 (registro e-CVD 00129.2019.00014101.2.00795/00128) , que tramitou na 1ª Vara Federal em Ji Paraná/RO.] 
De outra parte, cabe registrar que o Sr. Vitorino Cherque foi condenado em ação civil pública de improbidade administrativa que também tramitou no TRF da 1ª Região[footnoteRef:20], envolvendo o esquema de desvios financeiros conduzidos no âmbito daquela municipalidade, abrangendo recursos do FNAS[footnoteRef:21]. [20:  Processo 0003897-62.2015.4.01.4101, que também tramitou na 1ª Vara Federal em Ji Paraná/RO.]  [21:  Peça 99.] 
Com relação à prescrição, como bem avaliou o subprocurador-geral Paulo Soares Bugarin, a secretaria "assinalou a não ocorrência da prescrição prevista na Lei 9.873/99, tendo em vista os eventos processuais que interromperam o prazo geral de cinco anos e intercorrente de três anos (peça 214, p. 25-26) " e "tal análise se encontra em consonância com os dispositivos da Resolução-TCU 344/2022, que regulamentou a prescrição para o exercício das pretensões punitiva e de ressarcimento no âmbito do Tribunal de Contas da União".
Desse modo, acolho a proposta de encaminhamento da SecexTCE, com a qual anuiu o MP/TCU, no sentido de rejeitar as alegações de defesa apresentadas pelo Sr. Vitorino Cherque, julgar irregulares as suas contas, bem como as contas dos responsáveis revéis Sra. Josiane Tereza Moreno Yasaka e Sr. João Paulo Leocádio, condenando-os ao recolhimento do valor original de R$ 547.336,52 e aplicando-lhes, individualmente, a multa prevista no art. 57 da Lei 8.443/1992.
Diante do exposto, manifesto-me pela aprovação do acórdão que ora submeto à apreciação deste colegiado.
TCU, Sala das Sessões, em 16 de maio de 2023.
Weder de Oliveira 
Relator